【裁判字號】    94,重訴,45
【裁判日期】    970513
【裁判案由】    偽造文書等
【裁判全文】
臺灣桃園地方法院刑事判決              94年度重訴字第45號
公  訴  人  臺灣桃園地方法院檢察署檢察官
被      告  申○○
選任辯護人  吳展旭律師
            羅紀雄律師
            呂福元律師
上列被告因偽造文書等案件，經檢察官提起公訴（93年度偵字第
1998號），本院判決如下︰
    主  文
申○○無罪。
    理  由
一、公訴意旨略以：
（一）申○○與未○○（嗣通緝到案後另行審結）於民國82年間
      先後成立銀泰建設股份有限公司（下稱銀泰公司）及通省
      建設股份有限公司（下稱通省公司），由申○○擔任銀泰
      公司負責人，未○○擔任通省公司負責人，共同經營投資
      興建房地產及銷售房屋之業務，2 家公司之會計、財務均
      合併處理並未分離。其等自86年間起，明知上開公司已因
      財務發生困難而無資力清償，竟共同基於意圖為自己不法
      所有之概括犯意聯絡，分別或共同向如附表所示之丑○○
      、Ａ○○等人佯稱上開公司已與鼎固力建設有限公司（下
      稱鼎固力公司）合資興建「永安尊邸」建案、與翁林建設
      股份有限公司（下稱翁林公司）合資興建「永安尊爵」建
      案（原為康固力建設公司所推出之永安尊邸第二期工地，
      由翁林公司承購該土地另行開發），出資額均為總投資額
      之百分之50，約為新臺幣（下同）4 、5 億元及1 億餘元
      。復又向前述投資人、借款人謊稱其等公司自行推出之「
      臺北新都第三期」、「中壢長春路房地產」、「楊梅頭重
      溪段工程」之工程興建案需籌措資金，可入股投資獲利或
      獲取借款利息，致使上開投資人、借款人陷於錯誤，誤認
      通省公司、銀泰公司確已為上述工程之投資或興建，而於
      86年間起至88年間止，陸續交付如附表所示之投資款及借
      款共計5 億5 千8 百35萬8 千8 百30元予申○○或未○○
      。嗣後，因投資人、借款人丑○○等人將所持有申○○、
      未○○或銀泰公司、通省公司簽發交付之支票提示均不獲
      兌現後，始知銀泰公司、通省公司並未出資興建上開各項
      工程，至此方知受騙。
（二）申○○係翰都建設股份有限公司（已自92年1 月25日起至
      93年1 月24日停業，下稱翰都公司）之負責人，於87年間
      ，未經Ａ○○同意，委由不知情之會計師偽刻Ａ○○之印
      章、偽造「Ａ○○」署押，而製作內容不實之股份讓渡協
      議書及並無實際開會之虛偽翰都公司股東會議紀錄，嗣於
      87年4 月甲○日，持上開股東會議紀錄，向臺灣省政府建設
      廳（現業務由經濟部中部辦公室承接）申辦股東暨董事變
      更登記，使承辦之該管公務員將上開不實事項登載於職務
      上所掌之翰都公司變更登記卡，足生損害於行政主管機關
      於公司變更登記之正確性及Ａ○○。
（三）因認被告申○○、未○○上開所為，均係犯刑法第339 條
      第1 項詐欺取財罪嫌。另被告申○○偽造印文、署押及製
      作不實股東會議紀錄，並申辦股東暨董事變更登記部分，
      則係犯刑法第2甲○ 條、第216 條行使偽造私文書及第214
      條使公務員登載不實罪嫌云云。
二、按犯罪事實應依證據認定之，無證據不得認定犯罪事實。又
    不能證明被告犯罪者，應諭知無罪之判決，刑事訴訟法第15
    4 條第2 項、第301 條第1 項分別定有明文。又事實之認定
    ，應憑證據，如未能發現相當證據，或證據不足以證明，自
    不能以推測或擬制之方法，為裁判基礎（最高法院40年臺上
    字第86號判例意旨參照）；再告訴人之告訴，本以使被告受
    刑事訴追為目的，故其陳述是否與事實相符，自應調查其他
    證據，以資審認，苟其所為攻擊之詞，尚有瑕疵，則在此瑕
    疵未予究明以前，即不能遽採為斷罪之基礎（最高法院69年
    臺上字第1531號判例參照）；再認定不利於被告之事實，須
    依積極證據，苟積極證據不足為不利於被告事實之認定時，
    即應為有利於被告之認定，更不必有何有利之證據（最高法
    院30年上字第816 號判例）。次按刑法第339 條第1 項詐欺
    罪之成立，須行為人主觀上出自為自己或第三人不法所有之
    意圖，及客觀上施用詐術使人將本人或第三人之物交付為其
    構成要件。而所謂以詐術使人交付財物，必須被詐欺人因其
    詐術而陷於錯誤，若其所用方法，不能認為詐術，亦不致使
    人陷於錯誤即與該罪之要件有間。另按刑法第339 條第1 項
    詐欺罪之成立，須行為人主觀上出自為自己或第三人不法所
    有之意圖，及客觀上施用詐術使人將本人或第三人之物交付
    為其構成要件。而所謂以詐術使人交付財物，必須被詐欺人
    因其詐術而陷於錯誤，若其所用方法，不能認為詐術，亦不
    致使人陷於錯誤，即與該罪之要件有間，最高法院46年臺上
    字第260 號判例亦有明揭，是民事債務當事人之間，若有未
    依債務本旨履行給付之情形，在一般社會經驗而言，其原因
    非一；或係因不可歸責之事由無法給付，或係因合法得對抗
    他造主張抗辯而拒絕給付，甚至債之關係成立後，始行惡意
    遲延給付，皆有可能，非必自始即出於無意給付之詐欺犯罪
    ，是於民事債務當事人間未依債務本旨履行給付之情形，若
    非出於自始無意給付之詐欺行徑時，自不該當刑法第339 條
    第1 項詐欺罪之構成要件。又依積極證據足可證明行為人主
    觀上確有不法所有之意圖時，固得論以刑法第339 條之詐欺
    罪相繩，惟行為人施詐時之意圖尚有存疑，且依調查證據之
    結果，復不足以認定行為人自始具有上述主觀犯罪構成要件
    ，即不得遽以該罪論擬。而刑事被告依法不負自證無罪之義
    務，故別無積極證據之情形下，自難以被告單純債務不履行
    狀態，推定被告自始即有不法所有之意圖而施行詐術。經核
    本件公訴意旨認被告申○○涉犯前揭罪嫌，無非係以證人即
    共同被告未○○、證人癸○○、丙○○、乙○○、Ａ○○、
    子○○、丑○○、辛○○、亥○○、Ｃ○○、Ｄ○○、Ｅ○
    、戌○○、酉○○、天○○、壬○○、巳○○、黃○○、戊○○、卯○○、地○○、己○○○、丁○○、Ｂ○○、辰○○、宇○○、玄○○、Ｆ○○、午○○、庚○○○等人之證
    述，及鼎固力公司與銀泰公司合夥契約書（含協定書及合夥
    契約權利讓渡書）影本各1 份、癸○○與申○○投資「永安
    尊邸第二期」合夥契約書、亥○○與申○○、未○○簽訂「
    永安尊邸第二期」投資契約書影本、癸○○與亥○○簽訂「
    永安尊邸第二期」個案投資借貸契約書影本、亥○○與銀泰
    公司簽訂「臺北新都第三期」投資合約書影本、「銀泰及通
    省公司外借款明細表」及「銀泰及通省公司與被告申○○、
    未○○間借款、還款記帳原則」各1 份、「銀泰及通省公司
    資產負債表、損益表」及「未○○申○○和公司往來明細表
    」各1 份、「銀泰及通省公司與丑○○等投資人或借款人資
    金往來明細表」1 份、「銀泰及通省公司與申○○資金往來
    明細表」1 份、銀泰及通省公司投資「永安尊邸」、「永安
    尊爵」投資款項資料各1 份等件，為其主要論據。
三、經查：就被告申○○、未○○投資「永安尊邸」、「永安尊
    爵」部分，查鼎固力建設公司（代表人寅○○）與福太建設
    股份有限公司（下稱福太公司，代表人林振統）於86年6 月
    20日共同向昱舜企業股份有限公司（代表人黃振榮）購買土
    地11筆，總價款9 億3,200 萬元，此有土地買賣契約書1 份
    在卷可稽（見臺灣桃園地方法院檢察署93年度偵字第1998號
    卷卷一第54頁），而該筆土地範圍即為日後「永安尊 邸」
    及「永安尊爵」預定地，福太公司、鼎固力公司各占2 分之
    1 ，此亦據證人寅○○、證人即鼎固力公司執行股東乙○○
    證述在卷。嗣鼎固力公司與銀泰公司於86年6 月23日簽立合
    夥契約書，由銀泰公司投資前開鼎固力公司與福太公司於86
    年6 月20日所簽契約中，鼎固力公司所占比例之百分之25，
    即投資金額4,700 萬元，申○○、未○○並實際支付3,200
    萬元投資款，此據證人乙○○證述明確，並有合夥契約書附
    卷足憑（見臺灣桃園地方法院檢察署93年度偵字第1998號卷
    卷一第60頁），而福太公司於簽約後旋即表示不願出資，是
    福太公司部分即由鼎固力公司接手，此亦據證人乙○○於本
    院審理中證述甚詳。嗣於87年4 月20日，申○○、未○○與
    亥○○簽立投資契約書，由申○○、未○○與康固力公司（
    負責人同為寅○○）合資開發「永安尊爵」建案，亥○○投
    資3,500 萬元，以申○○、未○○之名義與康固力簽訂契約
    ，此有投資契約書1 份在卷可稽（見臺灣桃園地方法院檢察
    署93年度偵字第1998號卷卷一第64頁）。嗣於87年9 月7 日
    ，寅○○、乙○○與申○○、未○○簽立合夥契約，由寅○○、乙○○將「永安尊邸」第2 期即「永安尊爵」土地，以
    每坪15萬8,000 元轉讓所有權利百分之70與申○○、未○○
    ，依該合夥契約「（貳）合夥內容」第5 項所訂，該合夥契
    約書簽立後，寅○○、乙○○應即立刻辦理土地產權移轉，
    斯時申○○、未○○就「永安尊爵」之投資案係占股百分之
    70，並負擔現金股金4,963 萬元，申○○、未○○並已開立
    土地銀行中壢分行3665-5帳號、6697-0帳號支票共9 張交付
    乙○○收訖，此有合夥契約書1 份在卷可參（見臺灣桃園地
    方法院檢察署93年度偵字第1998號卷卷一第65頁），詎寅○○、乙○○竟因擔憂申○○、未○○恐無財力，而於87年9
    月17日，在未事先告知申○○、未○○之情形下，私自將「
    永安尊爵」土地轉售與翁林建設公司（代表人癸○○），於
    轉售後始將上情告知申○○、未○○，並將申○○、未○○
    所開立前開尚未到期、亦尚未兌現之支票返還申○○、未○○，此有土地買賣契約書1 份在卷足憑（見臺灣桃園地方法
    院檢察署93年度偵字第1998號卷卷一第72頁），並據證人乙○○證述甚明。其後，申○○則於87年甲○月15日，與癸○○
    簽約投資「永安尊邸」第2 期即「永安尊爵」建案，雙方合
    夥事宜，依癸○○與寅○○、乙○○所訂定之前開土地買賣
    契約書為據，癸○○占股百分之80、申○○占股百分之20即
    金額3,550 萬元，資金均有進入翁林建設公司，此據證人癸○○於警詢中證述甚詳，並有合夥契約1 份存卷可參（見臺
    灣桃園地方法院檢察署93年度偵字第1998號卷卷一第78頁）
    。再者，88年4 月29日，申○○、未○○因資金需求，而自
    渠等向寅○○、乙○○投資3,200 萬元之「永安尊邸」、「
    永安尊爵」建案支借2,500 萬元資金，並開立票據與寅○○
    、乙○○收執，若申○○、未○○嗣未兌現支票，則自股本
    中扣除，此有協議書1 份存卷可考（見臺灣桃園地方法院檢
    察署93年度偵字第1998號卷卷一第79頁）。嗣被告申○○、
    未○○仍持續向本件投資案支借款項，嗣於88年5 月間撤資
    3,150 萬元，此有證人乙○○於本院審理中證述明確。又於
    88年5 月26日，申○○、未○○同時至翁林建設公司，向癸○○表示因需資金週轉，欲撤回『永安尊爵』的投資，但因
    該投資案已動用部分資金購買土地，經商討結果，申○○、
    未○○撤回百分之甲○即1,775 萬元的股權，於88年4 月26日
    退股後，亥○○向癸○○主張，他早於康固力公司尚未將「
    永安尊邸」第2 期（即「永安尊爵」）土地出售予翁林建設
    公司時，即交付2,400 萬元款項與申○○做為投資「永安尊
    爵」之款項，但申○○自請退股百分之甲○時，並未事先告知
    亥○○，亥○○遂要求被告申○○書立切結書，將申○○原
    有持股數轉為亥○○名下，在被告申○○允諾日後將再補與
    翁林公司625 萬元之情形下簽立「永安尊爵」股東異動切結
    書，由亥○○補繳252 萬元後，仍佔「永安尊爵」百分之15
    股權，而由亥○○繼受申○○、未○○2 人與癸○○間「永
    安尊爵」投資案之契約，嗣後盈餘分配均係交付與亥○○，
    銀泰公司、通省公司及未○○、申○○就「永安尊爵」之投
    資至此完全退股，此有證人癸○○於警詢及本院審理中證述
    在卷。後於88年8 月17日，寅○○、乙○○與申○○、未○○簽立合夥契約權利讓渡書，該讓渡書載明被告申○○、未
    ○○與寅○○、乙○○共同投資「永安尊邸」開發案，原資
    本額為4 億7,000 萬元，後增資為9 億7,000 萬元，其中7
    億元為貸款，餘2 億7000萬元為自備款，申○○、未○○入
    股3,200 萬元，占股份270 分之32。又申○○、未○○因資
    金需求向本案支借3,150 萬元，該預支股款部分以年息百分
    之8.3 計息，故寅○○、乙○○、申○○、未○○協議將申
    ○○、未○○於本案中之權利，扣除3,甲○0 萬元及利息後，
    將權利及義務轉讓3 分之2 與亥○○，此有88年8 月17日合
    夥契約權利讓渡書1 份存卷可憑（臺灣桃園地方法院檢察署
    93年度偵字第1998號卷卷一第80頁至第82頁）。是被告申○○及共同被告未○○，於88年4 月29日前確曾與寅○○、乙○○共同投資「永安尊邸」、「永安尊爵」建案，投資金額
    為3,200 萬元；並於87年9 月7 日以每坪15萬8,000 元購買
    寅○○、乙○○就「永安尊邸」第2 期即「永安尊爵」土地
    權利之百分之70，並已開立支票付款，惟寅○○、乙○○未
    依約於合夥契約簽立後，即刻將土地移轉與申○○、未○○
    ，反旋將該筆土地私下售予癸○○。嗣申○○再與癸○○簽
    署合約，投資癸○○接手興建之「永安尊爵」建案，並確曾
    支付3,550 萬元投資款。惟上開3,200 萬元投資款，於88年
    4 、5 月間撤資3,150 萬元；上開3,550 萬元投資款，則於
    亥○○承接申○○、未○○之契約地位後，全數撤資等情，
    堪以認定。至證人乙○○固於本院審理中證稱：「（檢察官
    問：被告申○○、未○○上開投資是僅針對『永安尊邸』第
    一期還是有包括其他建案？）只有『永安尊邸』第一期。」
    云云，惟自被告申○○、未○○與寅○○、乙○○所簽合夥
    契約以觀，申○○、未○○投資之標的，即為鼎固力公司之
    寅○○、乙○○與福太公司之林振統所購買之土地全部，而
    該土地原即供「永安尊邸」、「永安尊爵」2 期建案所用，
    是證人乙○○此部分所證，顯與合約內容相違，洵無足採。
    另查，證人銀泰公司、通省公司會計丙○○於本院審理中經
    合法傳喚未到庭，所提出之「銀泰及通省公司外借款明細表
    」及「銀泰及通省公司與被告申○○、未○○間借款、還款
    記帳原則」各1 份、「銀泰及通省公司資產負債表、損益表
    」及「未○○申○○和公司往來明細表」各1 份、「銀泰及
    通省公司與丑○○等投資人或借款人資金往來明細表」1 份
    、「銀泰及通省公司與申○○資金往來明細表」1 份等件，
    所據以製作上開表格之憑據均付之闕如，而無從逕認與實情
    相符。又證人未○○為本案共同被告、證人丙○○則為未○○之媳，渠等於本案警詢及檢察官訊問時所為不利於被告申
    ○○之證述，是否出於圖卸己責或迴護偏頗之動機，已有疑
    慮，又渠等之證詞復未經當事人反對詰問予以核實，殊難逕
    信。是證人丙○○所提上開未附有製作憑據之資金往來明細
    表等件，及證人丙○○於警詢及檢察官訊問時所為不利於被
    告申○○之證述，尚無從驟認屬實。
四、另就公訴人所指被告申○○係意圖為自己不法之所有，施用
    詐術使如附表所示之人交付投資款或借款云云。經查：
（一）證人Ａ○○於警詢及本院審理中證稱：「申○○於85年1
      月間以銀泰公司投資興建房屋之名義找我投資。第一次係
      以投資平鎮市『櫻桃墅』房地產，邀我投資1,000 萬元，
      2 年後可獲利潤480 萬元，這筆利潤我有全數拿到。另於
      86年2 月間再找我投資楊梅鎮『臺北亞熱帶』（即臺北新
      都）房地產，我投資3,600 萬元，一年半後可獲利潤1,80
      0 萬元，這筆投資我在88年4 、5 月份拿到利潤900 萬元
      ，我有看到『臺北亞熱帶』（即臺北新都）第2 期有在動
      工，沒有動工我不會投資，我跑到工地去看，申○○沒有
      跟我說他是投資現金8 億元，他是告訴我大樓賣掉，可銷
      售8 億多元，我有去問過代銷人員，代銷人員也說全部售
      出，大概這個價錢。之後申○○再於86年6 月間找我投資
      桃園市『永安尊邸』房地產，申○○跟我說他投資『永安
      尊邸』2 億元，但我也不清楚，我當時也沒有去問清楚是
      整個案子2 億元還是申○○自己投資2 億元，或是包括我
      的資金在內為2 億元，申○○也沒有具體跟我說是他個人
      投資2 億元現金。我投資3,600 萬元，一年半後可獲利潤
      1,800 萬元，這筆利潤沒有拿到。我前後3 次投資，都有
      看到他們在興建，沒有動工我不會投資。另於86年間起以
      公司需要資金週轉為名義，陸續向我借款1,900 萬元，申
      ○○沒有說是哪一家公司，我也搞不清楚是通省公司還是
      其他公司。」、「就申○○於於86年6 月間找我投資桃園
      市『永安尊邸』房地產3,600 萬元的部分，所有債權人都
      沒有拿到款項，事後有開債權人會議，申○○、未○○表
      示渠等公司還有別的工程案在進行，工程利潤及未收款收
      到後，即會分給債權人，我有看到『臺北新都』第3 期的
      建照申請下來，但『臺北新都』第3 期工程因為股東間不
      合工程停頓，我也召集債權人去找申○○、未○○協調，
      當時還有新屋鄉鄉長、葉氏宗親會會長、債權人酉○○、
      宇○○等人在場，協調到凌晨2 、3 點，但是協調沒有結
      果，也還是一直沒有開工。之後申○○在88年8 月間，將
      位於桃園縣平鎮市○○路的工廠3,000 多坪的廠房，經我
      指定移轉給我弟弟劉坤興，另將臺北亞熱帶的停車位、桃
      園縣中壢市○○路的住家設定抵押權給我。將來申○○還
      錢給我的時候，我就把廠房還給申○○，我不知道廠房確
      實的價值，但應該有2,000 、3,000 萬元，劉坤興形式上
      是該廠房的所有人，可以處分該廠房，我們也曾將該廠房
      登報出租過。除了廠房之外，只要是申○○名下的土地、
      房子，我都要求申○○設定，土地有700 、800 坪，1 坪
      約2 、3 萬元（見臺灣桃園地方法院檢察署93年度偵字第
      1998號卷卷二第124 頁以下，證物一房屋契稅單、證物二
      照片6 張、證物三、證物四他項權利證明書、抵押權設定
      契約書、證物五、六他項權利證明書、抵押權設定契約書
      、證物七、八他項權利證明書、抵押權設定契約書。），
      並且從96年開始，每月還我甲○萬元，另申○○亦將其胞弟
      葉步來於『翰都公司』之股份移轉給我作為擔保。」等語
      在卷。經查，證人Ａ○○投資上開「櫻桃墅」、「臺北新
      都」、「永安尊邸」建案，均係本於個人於工程現場察看
      之結果，及衡量投資利潤後所為之決定。而被告申○○固
      曾以其投資「永安尊邸」金額達2 億元之不實事項告知Ａ
      ○○，且申○○投資「永安尊邸」之款項，最高額時亦僅
      曾達3,200 萬元，是Ａ○○所投資「永安尊邸」之3,600
      萬元顯未全數投入該建案中，惟查，被告依法不負自證無
      罪之義務，倘依積極證據足可證明被告主觀上確有不法所
      有之意圖時，固得論以刑法第339 條之詐欺罪相繩，惟被
      告施詐時之意圖尚有存疑，且依調查證據之結果，復不足
      以認定被告自始具有不法所有之主觀犯罪構成要件，即不
      得遽以詐欺罪論擬，此業如前述。本件被告申○○邀集證
      人Ａ○○投資「櫻桃墅」、「臺北新都」，均曾依約給付
      全部或部分利潤，又被告申○○嗣於前開投資款項及利潤
      無法清償之際，除將其所有之土地、廠房、停車位分別移
      轉或設定抵押與Ａ○○，並將其胞弟葉步來於「翰都公司
      」之股份移轉與Ａ○○外，另自96年起分期每月償還甲○萬
      元，而與一般詐欺得手後，即對被害人之損失置若罔聞之
      情況有間，是尚難僅以被告申○○嗣未能如數清償Ａ○○
      之投資款及借款一情，即認被告申○○主觀上自始即係基
      於無意償還之不法所有意圖而施以詐術。
（二）證人子○○於本院審理中證稱：「我於82年到88年6 月份
      ，在銀泰公司及通省公司擔任總經理特助，主要負責工地
      管理，包括建案的規劃與預算執行。銀泰公司、通省公司
      曾推出『臺北新都』建案，該『臺北新都』建案曾向金融
      機構辦理建築融資，第一期、第二期各20億，『臺北新都
      』建案原即有一、二、三期，第三期建照在我仍任職於銀
      泰公司、通省公司時即已取得。我於86年投資『臺北新都
      』200 萬元，約定於18個月到期之後，一次給付紅利120
      萬元，中間無利息及紅利。我所投資之投資款200 萬元並
      未取回，但在88年到期後，銀泰、通省公司會計曾給付我
      120 萬元紅利。銀泰公司、通省公司一般會給員工福利，
      如果員工有能力，可以參與投資，之前我們公司執行其他
      建案均有此前例。因為我瞭解『臺北新都』建案狀況，當
      時申○○、未○○只告訴我『臺北新都』已開放投資，如
      欲投資可以進場。我會決定投資這200 萬元，係考量我在
      第一線執行，比較瞭解會不會出狀況，我也比較放心，所
      以會投資。之後我所投資之200 萬並未回收，係因當時資
      金吃緊，我持有公司給我的200 萬元支票，但一直沒有軋
      進去，因為我知道公司財務吃緊。」等語甚詳。是本件被
      告申○○與共同被告未○○並未主動邀集證人子○○投資
      「臺北新都」建案，子○○係因其擔任銀泰公司、通省公
      司之總經理特別助理，基於其本身對銀泰公司、通省公司
      所推出「臺北新都」建案之瞭解，並因其居於該建案第一
      線執行者之地位，本於個人之利害分析後，主動決定投資
      該事業，且於約定投資期限到期後，子○○並已依約取得
      投資紅利120 萬元。是本件被告申○○及共同被告未○○
      核無對子○○告以何種虛偽情事而施以詐術，使子○○陷
      於錯誤而投資該200 萬元之情事，是被告申○○所為，已
      與詐欺罪之構成要件有間。
（三）證人丑○○於警詢及本院審理中分別證稱：「我於調查局
      製作之筆錄，關於投資款項數額及經過之記載均有誤。我
      係於85年間，向未○○、申○○投資『臺北亞熱帶』（即
      臺北新都）第三期，金額為1 億2,000 萬元，這1 億2,00
      0 萬元係由我邀集幾位友人共同投資。被告2 人稱可給我
      1 倍利潤，但未約定利息，被告2 人僅表示工程接近尾聲
      ，但建不起來，請我幫他們的忙，而被告2 人確有給我利
      潤，後『臺北亞熱帶』因投資不順而結束投資。嗣於86年
      底、87年初，申○○表示他投資『永安尊邸』、『永安尊
      爵』，整個建案為甲○億元，申○○占百分之50，約要4 、
      5 億元，並將我投資『臺北亞熱帶』尚未領出之本金轉投
      資於『永安尊邸』、『永安尊爵』，其後我並將投資『臺
      北亞熱帶』時業已領得之利潤亦投入『永安尊邸』、『永
      安尊爵』之建案投資，申○○、未○○亦開立銀泰公司、
      通省公司之支票為擔保，至於前開款項確實投入哪個建案
      ，我並不清楚。在88年5 月間，申○○、未○○告知我渠
      等有財務困難，要求將支票換票，並將票期延後，而先支
      付我1,500 萬元之利潤。迄同年9 月、甲○月支票到期而均
      遭退票，我找申○○、未○○理論，申○○、未○○告知
      我公司營運已發生困難。」等語甚詳。經查，本件被告申
      ○○、未○○實際投資於「永安尊邸」、「永安尊爵」之
      金額，最多僅達3,200 萬元，業據本院認定如上。是被告
      申○○、未○○並未將證人丑○○投資「臺北亞熱帶」之
      本金及利潤全數轉投資於「永安尊邸」、「永安尊爵」，
      堪以認定。是本件爭點厥為被告申○○、未○○就證人丑
      ○○前開欲轉投資於「永安尊邸」、「永安尊爵」之1 億
      2, 000萬元投資款及數額不詳之利潤，是否具不法所有意
      圖？經查，未○○曾將桃園縣楊梅鎮○○○段39-76 地號
      土地之建築執照，自「未○○」變更為「丑○○」，並將
      「臺北新都」第3 期之建造執照質押與丑○○，以為丑○○上開債權的擔保，未○○並曾將該筆土地及桃園縣楊梅
      鎮○○○段39-77 地號、39-78 地號土地共3 筆設定抵押
      權與丑○○及與丑○○共同投資之人王文錫、李謝鐘，此
      業據被告申○○、證人丑○○分別陳明在卷，並有桃園縣
      政府工務局（81）桃縣工建執照字第其0468號建造執照（
      建築地點：桃園縣楊梅鎮○○○段39-76 地號）、協議書
      、土地建築改良物抵押權設定契約書在卷可稽，又申○○
      、未○○於88年5 月25日告知丑○○渠等已發生財務困難
      情事後，仍給付丑○○1,500 萬元之投資利潤，此亦據丑
      ○○於警詢中證述甚詳。是申○○、未○○倘自始即基於
      為自己不法所有之意圖，而以投資「永安尊邸」、「永安
      尊爵」為由，詐取丑○○之上開投資款項，則申○○、未
      ○○大可任憑其所開立用以擔保丑○○債權之銀泰公司、
      通省公司支票退票即可，而殊無竟仍以變更桃園縣楊梅鎮
      ○○○段39-76 地號土地建築執照起造人為丑○○、將「
      臺北新都」第3 期建照執照質押與丑○○，甚且將桃園縣
      楊梅鎮○○○段39-76 、39-77 地號、39-78 地號土地共
      3 筆均設定抵押權予丑○○及與丑○○共同投資之人王文
      錫、李謝鐘，以保障丑○○等人之投資債權，並於88年9
      月間銀泰公司、通省公司之支票均遭退票，而顯可認定88
      年5 月間銀泰公司、通省公司確已發生財務困難之際，仍
      籌措1,500 萬元投資利潤與丑○○，以確保丑○○等人投
      資獲利之必要。是申○○、未○○縱未將丑○○之投資款
      項全數投入「永安尊邸」、「永安尊爵」建案，惟申○○
      、未○○仍以前開作為確保丑○○投資款之債權及丑○○
      欲投資獲利之目的，是尚難認被告申○○就丑○○之投資
      款項，有何不法所有之意圖。
（四）證人辛○○於警詢及本院審理中證稱：「銀泰公司所承銷
      的『臺北亞熱帶』房地產客戶銀行貸款火險，由我招攬並
      以我任職的蘇黎世產物保險股份有限公司承保，故我與申
      ○○、未○○原即熟識。85年至87年間，申○○、未○○
      2 人曾因支票兌現之需，向我調借現金，金額為數甲○萬元
      ，均立刻歸還，故不計利息。大筆借款係在87年到88年間
      。85年至88年間，申○○、未○○向我借款，均有還款紀
      錄，利息均如期支付。88年年初，申○○、未○○向我表
      示他們在興建房屋，需金錢週轉而向我借貸，申○○、未
      ○○表示『永安尊爵』他們有合夥，銀行撥款下來即可還
      錢。87、88年間總共累積借款達1,870 萬元，我因朋友有
      通財之義，故借錢給他們。88年8 月間我收到1 張500 萬
      元的票，這張票有兌現，兌現後仍欠1,000 多萬元。申○○無法清償借款後，曾找我協商，並表示若有錢一定先還
      給我，申○○經濟上有困難，係因整體經濟景氣大環境之
      影響。我相信申○○是真的沒有錢，而不是故意不還。就
      算我借款給申○○、未○○之前，知道他們實際上已經沒
      有在『永安尊爵』的建案有投資款項，我也會借錢給他們
      ，因為我是認申○○、未○○的人，不是在乎他們經營哪
      些工地。我也不是因為申○○、未○○之前借款的利息如
      期付，所以才陸陸續續借款給他們，而是因為我們家與申
      ○○是世交，申○○跟我哥哥也是好友，基於這些情誼，
      我才借錢給他。」等語甚詳。是足認證人辛○○於87、88
      年間累積借款1,870 萬元與申○○、未○○之理由，係基
      於家族世交、朋友之誼，而申○○、未○○借款之原因及
      用途，並不影響辛○○借款與申○○、未○○之動機，是
      難認被告申○○及共同被告未○○有何施用詐術致辛○○
      陷於錯誤而交付借款共1,870 萬元之情。至辛○○於85年
      間，投資銀泰公司興建楊梅頭重溪段房地產建案共200 餘
      萬元一節，查證人辛○○於本院審理中證稱：「我在85年
      間，投資銀泰公司楊梅頭重溪段房地產，我占百分之6 ，
      約200 餘萬元，他們拿到融資時，還有撥一些錢給我。本
      次投資原因，係因我先前投資銀泰公司分別位於中壢市○○路及平鎮市○○路的2 次建案，該2 個建案都有結束，
      我也都有分到錢，始再投資本件楊梅工地。」等語在卷。
      經查，投資人除獲利之期待外，原即亦應承擔虧損之風險
      ，除有積極證據證明申○○、未○○所稱之銀泰公司楊梅
      頭重溪段建案純屬虛構，並以該不實之建案招募投資款項
      ，則殊無從僅以建案推出後無法預測之情勢變更，致投資
      無法獲利，甚或產生虧損之結果，即認申○○、未○○有
      何詐欺取財情事。經查本件楊梅頭重溪段工地確已取得建
      照，申○○、未○○並曾於取得融資後撥款與辛○○，而
      使辛○○獲有部分投資報酬，是無從僅以楊梅頭重溪工地
      嗣因故無法興建完畢而使辛○○投資之200 餘萬元虧損一
      節，即認被告申○○、未○○自始即對上開200 餘萬元投
      資款具何不法所有之意圖。又證人辛○○投資本件楊梅頭
      重溪段房地產建案，係辛○○因其先前投資銀泰公司之建
      案獲有收益，基於自身對銀泰公司建案獲利之期待，本於
      個人投資判斷而為之決定，被告申○○、未○○未曾主動
      邀約辛○○投資，或向辛○○告以與本建案相關之不實事
      項，已難認申○○、未○○於本件有何對辛○○施以詐術
      以令其投資之情，2 人所為實與詐欺取財罪之構成要件有
      間。
（五）亥○○於警詢及本院審理中證稱：「我加入申○○、未○○投資『臺北新都』第3 期及『永安尊邸』、『永安尊爵
      』。『臺北新都』第3 期我投資2,000 萬元，是與申○○
      、未○○2 人一起洽談的，我占百分之甲○，在86年6 月6
      日簽約，即為我在調查局所提供之『臺北新都』投資合約
      書（參見臺灣桃園地方法院檢察署90年度偵字第144甲○ 號
      偵查卷宗第63頁）。一開始我是借款1,000 萬元給通省公
      司，後來他們說『臺北新都』的股份可以讓出一部份給我
      ，我就把借款加上利息甲○0 多萬，及另外800 萬元左右的
      款項共2,000 萬元，轉為投資款。投資之前，我有去看『
      臺北新都』第一、二期的店面及其他蓋好的房屋，當時看
      的情形很好，不好我就不會投資了。申○○、未○○告訴
      我前2 次都賣得很好，要照一、二期的方式再蓋下來，等
      於是造鎮。之後『臺北新都』第3 期好像沒有動工，原因
      我不清楚。後來我有投資『永安尊邸』3,500 萬元，這筆
      款項有實際支付出去，我與申○○、未○○並有簽立投資
      契約書（臺灣桃園地方法院檢察署90年度偵字第144甲○ 號
      偵查卷宗第63頁）。在投資前開3,500 萬元之前，我並未
      去看過『永安尊邸』工地。申○○、未○○告訴我，他們
      把『永安尊邸』基地買下來與康固力公司合作。上開3,50
      0 萬元投資款是交付給申○○、未○○或是他們的公司。
      當時我投資『永安尊邸』的錢，我以為是我自己占有股份
      。我們簽投資契約書時，只有提到康固力公司的寅○○，
      寅○○、乙○○把「永安尊爵」賣給癸○○，我是事後才
      知道，我也不知道當時調謀、乙○○是背著申○○、未○○轉賣給癸○○。癸○○、未○○、申○○還有我在一起
      討論，大家搞清楚資金流向之後，就都同意把股東名字換
      成我，但這部分是我另外再投資的2,400 萬元，不是這筆
      3,500 萬元。」等語甚詳，證人癸○○亦於本院審理中證
      稱：「『永安尊爵』投資案申○○抽票之後，換成亥○○
      的資金進來，另外一部份的錢是由康固力公司那邊進來的
      。亥○○也有投資『永安尊爵』二期，但是投資對象是康
      固力公司，後來那個錢不知道怎麼又轉回來到我這邊。」
      等語在卷。經查，證人亥○○投資「臺北新都」第3 期之
      原因，係因被告申○○、未○○所推出「臺北新都」第1
      期、第2 期銷售情況頗佳，基於對嗣以相同模式興建之「
      臺北新都」第3 期預期銷售狀況之信賴而為投資。而被告
      申○○之「臺北新都」第3 期業經取得建築執照，此有建
      築執照1 張在卷可稽，而「臺北新都」第3 期係因建照質
      押與證人丑○○，且股東間有糾紛產生，而未能動工興建
      ，此分據被告申○○、證人Ａ○○證述在卷，再者，除被
      告申○○及證人Ａ○○上開陳述外，揆諸本院全卷事證，
      並無何與「臺北新都」第3 期未能動工之原因有關之文件
      存卷，是尚難僅以「臺北新都」第3 期嗣因故無法施工一
      節，即認該「臺北新都」第3 期建案自始即無興建計畫，
      故亦殊無從認被告申○○以投資該建案為由使證人亥○○
      出資2,000 萬一節，係屬以不實事項告知亥○○而施用詐
      術。再者，就被告亥○○投資「永安尊爵」之資金3,500
      萬元部分，該資金係在「永安尊爵」尚未遭寅○○、乙○○出售與癸○○之前，以申○○、未○○之名義與寅○○
      、乙○○之康固力公司投資，惟該筆與康固力公司共同投
      資之資金，嗣於癸○○購得「永安尊爵」後，以不知名之
      方式流回癸○○承接之「永安尊爵」建案，此既據證人亥
      ○○及癸○○證述在卷，且本院復查無其他積極證據足證
      證人亥○○之投資款項實係由申○○、未○○所取得，是
      亦難認被告申○○就亥○○前開投資「永安尊爵」之款項
      有何不法所有意圖。
（六）Ｃ○○於警詢時及本院審理時證稱：「銀泰公司負責人申
      ○○於86年間向我表示，渠與未○○共同開設的銀泰公司
      及通省公司，投資『永安尊邸第一期』占百分之25（詳細
      金額未說明），願意釋出300 萬元的股份，我當時表示同
      意投資，申○○乃開立1 張未○○之88年到期、未載發票
      日期之支票1 張給我，並言明於『永安尊邸第一期』完工
      後，康固力公司分配紅利時再補押支票日期，而申○○復
      於半年後再釋出300 萬元股份給我，亦開立1 張未○○之
      88年到期、未載發票日期之支票給我，我總計投資『永安
      尊邸第一期』600 萬元。上開2 張支票均未記載發票日，
      因申○○、未○○表示工程不知何時結束，我自己也是這
      樣認知，所以不可能押正確的日期。我投資『永安尊邸』
      ，是因為『永安尊邸』是我朋友乙○○的開發案，我認為
      那是很好的地方，可以開發。不是申○○邀我投資，是申
      ○○跟我談一些投資案，我主動要投資。印象中我是匯款
      給通省公司，我是參加通省公司投資永安尊邸的部分，不
      是匯給實際經營者。申○○、未○○未曾說過他們投資的
      股份是多少，但我有向康固力公司的乙○○確認過申○○
      、未○○確有投資無誤。我當初在調查局會說覺得被騙，
      是因為被告2 人撤資我完全都不知道，因為我在銀行工作
      ，主動知道他們在其他金融機構有跳票情況，我去詢問乙○○，乙○○才告訴我被告2 人撤資。申○○無法給付我
      投資款後，我沒有去找他，是申○○主動來找我，申○○
      這幾年都有找我談這件事情，如果他存心要騙我，他應該
      會跑掉。我投資『永安尊邸』之前，並未投資過申○○、
      未○○之建案，我信任他們，是因為他們風評不錯，且我
      的朋友對他們也很信任。我投資上開建案600 萬元，且未
      簽立股份轉讓合約書，是因為我信任申○○的人格。」等
      語在卷。經查，鼎固力公司前與福太公司於86年6 月20日
      簽約共同投資「永安尊邸」，投資比例各為百分之50；申
      ○○之銀泰公司則於86年6 月23日與鼎固力公司簽約共同
      投資「永安尊邸」，銀泰公司投資所占比例為鼎固力公司
      前開投資比例中之百分之25，且申○○亦實際付出投資款
      3,200 萬元無誤，此業據本院認定如上，況證人Ｃ○○復
      曾向任職於鼎固力公司之友人乙○○確認申○○之投資狀
      況無誤，是被告申○○於86年間，向Ｃ○○表示其有投資
      「永安尊邸」一節，並非虛妄。又被告申○○之銀泰公司
      係投資「鼎固力公司投資比例中之百分之25」，而證人Ｃ
      ○○向乙○○求證後，亦未見其就乙○○所稱與被告申○○所述之投資比例其中差距提出質疑，是證人Ｃ○○於警
      詢中所稱被告申○○係告知銀泰公司投資「永安尊邸」之
      投資比例占「百分之25」一節，恐係誤聽或誤記所致，尚
      難逕認屬實。因之，被告申○○於86年間向Ｃ○○表示其
      有投資「永安尊邸」一情，既係屬實，且證人Ｃ○○投資
      「永安尊邸」，既係因該建案係其友人乙○○之開發案，
      本於對乙○○之信任及對申○○、未○○於建築業界良好
      風評之信賴，而主動參與投資，則殊無從認證人Ｃ○○前
      開600 萬元之投資款，係被告申○○向Ｃ○○杜撰何種虛
      妄情事以詐取而來。況被告申○○於事後因銀泰公司、通
      省公司財務困難而就「永安尊邸」投資案全數撤資後，非
      但未曾避不見面，甚且主動造訪Ｃ○○以討論後續投資款
      清償事宜，是亦難僅以「永安尊邸」之投資案事後因情勢
      變更而全數撤資，致Ｃ○○之投資款付諸東流一情，即認
      被告申○○就該600 萬元投資款，有何不法所有之意圖。
（七）Ｄ○○於檢察官訊問時及本院審理中，均證稱係未○○於
      88年3 、4 月間，以欲投資桃園縣中壢市○○路房地產為
      由，向其邀集投資1,000 萬元，Ｄ○○實際給付930 萬元
      ，未○○並開立申○○之支票與Ｄ○○作為債權之擔保。
      惟未○○嗣以電話告知Ｄ○○之妻，該長春路工地因簽約
      問題無法開工，故欲將上開投資款轉為借款，並已得Ｄ○○同意，而上開借款迄證人Ｄ○○於96年4 月11日於本院
      審理中作證時，僅餘300 萬元尚未清償等語甚詳。揆諸證
      人Ｄ○○上開所證，本件出面邀集Ｄ○○參與投資及嗣後
      要求將該筆投資款轉為借款之人均為未○○，且桃園縣中
      壢市○○路之工地原即係未○○欲以私人名義投資之建案
      ，此業據證人未○○證述在卷，是被告申○○就此筆證人
      未○○欲私人投資之建案所為借款是否知情，已難驟認。
      又本件證人Ｄ○○所稱未○○所開立之「申○○之支票」
      並未扣案，是否確有該張申○○名義之支票存在，已非無
      疑。抑且，未○○、申○○共同經營銀泰公司、通省公司
      ，2 家公司財務、管理互通，且上開2 間公司之款項除公
      司帳戶外，亦以未○○、申○○之私人帳戶進出流通，是
      未○○基於與申○○生意合作關係之密切往來，取得申○○名義所開立之支票並非難事，是縱證人所稱曾取得未○○交付之申○○名義支票1 張一事屬實，亦難以此逕認申
      ○○就本件借款即當然知情，是尚無積極證據足認本件未
      ○○向證人Ｄ○○所為之借款與被告申○○有何關連。
（八）證人Ｅ○於本院審理中證稱：「申○○於87年年初某日，
      向我表示銀泰公司及通省公司投資『永安尊邸』第一期，
      邀請我投資200 萬元，我遂依申○○之指示，從我臺灣土
      地銀行石門分行之帳戶匯款200 萬元給申○○。當時我曾
      要求與申○○簽訂投資契約，但申○○表示將我匯入之資
      金以通省公司及銀泰公司名義投資即可，申○○並開立臺
      灣土地銀行中壢分行支票（金額200 萬元，支票號碼AZC0
      000000，背書人葉步樑、申○○）給我，作為上述投資憑
      據。如果該筆款項不是投資『永安尊邸』，我不會把錢拿
      出來，因為這是個案的投資，而申○○於邀集投資當初並
      未向我提及銀泰公司、通省公司參與投資『永安尊邸』之
      比例，我也不知悉申○○真正總投資金額，我打電話給康
      固力公司，乙○○告訴我，申○○、未○○他們確實有投
      資。嗣於88年7 、8 月間，我知悉銀泰公司、通省公司在
      『永安尊邸』之股份係約3,200 萬元，投資比例未達該建
      案百分之20，惟縱使申○○之投資比例未達百分之20，也
      不影響我投資上開200 萬元，因為『永安尊邸』地理位置
      不錯，且當初在投資時，該建案銷售率頗佳。而事後申○○亦曾與我協議以分期付款之方式清償上開債務，並開立
      支票6 張給我。」等語在卷。經查，被告申○○於87年年
      初時，確曾仍投資於「永安尊邸」建案，投資金額為3,20
      0 萬元一情，業據本院認定如上，況經證人Ｅ○電詢康固
      力公司之乙○○求證，乙○○亦證實申○○、未○○確有
      投資無誤，是被告申○○於87年年初某日，向證人Ｅ○表
      示銀泰公司及通省公司投資於『永安尊邸』，以此邀集Ｅ
      ○投資200 萬元，並非不實。又被告申○○、未○○之銀
      泰公司、通省公司投資於「永安尊邸」之金額為3, 200萬
      元，遠高於Ｅ○之投資款200 萬元，而被告申○○、未○○除本件Ｅ○之投資款外，以投資「永安尊邸」為由對外
      募集之所有投資款之流向，均無任何卷存資料可參，是依
      「罪證有疑、利歸被告」之原則，應認證人Ｅ○之投資款
      20 0萬元，已全數投入「永安尊邸」建案。是被告申○○
      於邀集Ｅ○投資之初，並無以何虛偽情事告知Ｅ○，致Ｅ
      ○陷於錯誤而給付投資款，且Ｅ○係本於自身對「永安尊
      邸」建案之獲利分析判斷，認「永安尊邸」地理位置甚佳
      始為前開投資，而申○○嗣亦依約將Ｅ○之投資款投入「
      永安尊邸」建案。而申○○固於事後因銀泰公司、通省公
      司發生財務困難，而將以銀泰公司、通省公司名義投資於
      「永安尊邸」之款項全數撤資以求現金周轉，惟被告申○○仍積極與證人Ｅ○協商返還投資款事宜，而未因此即將
      Ｅ○之投資款項擅納己用，是尚難認被告申○○自始即係
      以欲投資「永安尊邸」為由，誘騙Ｅ○之投資款後虛意投
      資，嗣並立刻撤資為手段，以詐得上開投資款200 萬元，
      是自無從僅以被告申○○於「永安尊邸」建案撤資之客觀
      事實，即認被告申○○自就Ｅ○之上開投資款有何不法所
      有之意圖。
（九）證人戌○○於本院審理中，經合法傳喚未到庭，此有本院
      96年2 月1 日送達證書1 份在卷可稽，而其前於警詢時稱
      ：「銀泰公司負責人申○○於84、85年間年間以投資某土
      地投資案購買土地為由，向我借款4,000 萬元整，未予清
      償；另於85年開始，申○○陸續向其借款2,000 餘萬元，
      亦從未清償。另外，在86年間申○○尚以銀泰、通省二家
      公司投資『臺北新都』及楊梅埔心玉成路工地之名義，再
      要我投資約1,500 萬元，此部份係我籌集親友資金所得，
      我如數交付該投資款後，申○○同樣未曾清償，亦未出面
      與我解決前開債務。總計申○○前開借貸及投資案共欠我
      約8,500 萬元未還。」云云，嗣於檢察官訊問時復稱：「
      均係申○○出面向我借貸，惟每逢申○○向我借款，我即
      向我哥哥未○○求證公司營運狀況，我哥哥未○○均向我
      表示沒問題，我不疑有他，故如數借予申○○。」云云，
      均係被告以外之人於審判外之陳述，而屬傳聞證據，且未
      經當事人之反對詰問予以核實。再者，就其所稱被告申○○邀集投資及借款事宜，並無任何相關合約書、借據等憑
      證存卷，已無從逕認證人戌○○上開所證投資及借款之經
      過與事實相符。況證人戌○○前開所證縱係屬實，其甚且
      係基於對胞兄即共同被告未○○之信任，始借款與被告申
      ○○，此外依戌○○所證過程，亦無從認被告申○○於邀
      集投資或借款之過程有何施用詐術之情事，亦難僅以被告
      申○○單純未予清償借款之客觀事實，即認被告申○○對
      上開投資款及借款具不法所有之意圖。是本件殊難逕認被
      告申○○有何意圖為自己不法之所有，而以詐術向證人戌
      ○○詐得前述投資款及借款之情事。
（十）證人酉○○於警詢及本院審理中分別證稱：「我前於81年
      間經銀泰公司負責人申○○遊說，投資銀泰公司及通省公
      司開發桃園縣平鎮市南勢重劃區案，金額198 萬元，獲利
      150 萬3,722 元均兌現。之後申○○另於86年9 月間再邀
      我投資前開公司的工程開發，但未說明是何開發案，我投
      資了400 萬元，申○○並允諾不論盈虧均支付我200 萬元
      的利潤，且開立葉步樑名義4 張票面金額共600 萬元之支
      票給我。於87年3 月申○○再以投資名義要我投資800 萬
      元，並諾支付480 萬元利潤，並分別開立未○○名義票面
      金額800 萬元支票1 張、申○○名義票面金額480 萬元之
      支票各1 張給我。同時申○○並稱需短期週轉，向我借款
      296 萬元，當時申○○說只借1 星期，有開立1 張未○○
      名義，未押發票日期之支票給我。又申○○再於88年5 月
      5 日，向我借款甲○0 萬元，並開立2 張票面金額各50萬元
      之葉步樑名義支票給我。」、「上開投資款1200萬元及借
      款共396 萬元，申○○均未清償。本次申○○找我投資時
      ，我是因為投資有點利潤，他問我有沒有興趣。申○○向
      我保證利潤，我之所以願意相信，是因為申○○在南勢重
      劃區做的很好，我認為申○○做的很好，房子賣得很好，
      我在81年第一次投資申○○南勢重劃區工程，當時開的票
      都有兌現。我在投資400 萬元、800 萬元給申○○之前，
      就已經曾經投資過申○○的南勢重劃區案，也有獲得利潤
      。這次投資400 萬元、800 萬元的投資款，不但利潤沒拿
      到，本金也沒拿回來，就我瞭解的原因是因為申○○的經
      濟出狀況，他的公司也出問題。而申○○向我借款296 萬
      元，只說要臨時周轉，借1 個禮拜，沒有說錢要用在哪裡
      。申○○296 萬元沒還我，我還願意再借給他甲○0 萬元，
      是因為當時申○○的公司還沒出問題，既然他要借甲○0 萬
      元周轉，我就借他。」等語甚詳。是證人酉○○投資被告
      申○○本次南勢重劃區建案，係因其前於81年間已曾投資
      被告申○○之南勢重劃區建案，當時投資金額198 萬，而
      獲有150 餘萬元之高額利潤，基於本身投資獲利之考量，
      始再為本次投資，尚無從認係因被告申○○施以何詐術手
      段所致。且證人酉○○亦僅係因被告申○○表示需資金周
      轉，即2 次出借款項共396 萬元與被告申○○，而顯難認
      係以被告申○○以何詐術手段詐得該上開借款。至被告申
      ○○嗣後無法歸還總計1,200 萬元之投資款、利潤及396
      萬元之借款，係因被告申○○本身及其公司發生之財務困
      難，而此財務困境之狀況於被告申○○邀集投資及借款之
      際尚未發生，業據證人酉○○證述如上，是殊難僅以被告
      申○○嗣後發生無法預測之經濟窘境，致無法履行其債務
      一節，即認被告申○○自始於邀集投資及借貸之初，即對
      前開投資款及借款有何不法所有意圖。至證人酉○○於本
      院審理中證稱：「（檢察官問：如果你知道這400 萬元及
      800 萬的投資款及200 萬元、400 萬元等利潤的支票不能
      兌現，你是否還會投資？）當然不會投資。」云云。惟查
      ，證人酉○○所為投資及借款決定，係其本身基於投資及
      借款當時客觀存在之環境及條件，對被告申○○為債信評
      估後所為，被告申○○亦未施用何詐術致證人酉○○陷於
      錯誤而為前開決定。而被告申○○債信違反之結果，係因
      其後發生無法預測之財務困難，該無從預期之情事變更，
      顯非在原本投資、借款時考慮範圍之內，公訴人徒以被告
      申○○最終並未清償投資款項及借款之客觀事實，即認被
      告申○○顯自始無清償之意，所稱投資利潤等亦即為使證
      人酉○○陷於錯誤之詐術手段云云，顯有流於事後諸葛之
      失。
（十一）證人天○○於警詢及本院審理中證稱：「87年7 月3 日
        借款2,000 萬元部分，係未○○於87年7 月2 日直接向
        我表示，渠因資金週轉不靈，明天就要『過不了』而請
        求我借給他2, 000萬元應急週轉，我基於雙方係宗親及
        友好關係，只好答應，並於87年7 月3 日由我和我女兒
        葉敏菁與申○○及未○○媳婦朱怡華（即丙○○）至第
        一銀行內壢分行，由朱怡華將我的存摺（帳號：000000
        00000 號）及印鑑章拿去辦理2,000 萬元轉帳至通省建
        設之帳戶中。這筆2,000 萬元的借款，未○○有主動每
        月支付利息48萬元，後來改為每月40萬，未○○每隔1
        或2 個月就會來付一次利息，約付了半年以上不到1 年
        。至88年3 月間，我因擔心該筆2,000 萬元之借款無法
        收回而向未○○催討，之後該筆款項由未○○、申○○
        各負擔一半。我借2,000 萬元給未○○的動機，是因為
        我有閒錢借給未○○沒關係，而且未○○是國大代表應
        該不會騙我，未○○從里長、縣議員兩任到國大代表都
        是我在輔選，我想他應該不會騙我。」等語在卷。揆諸
        證人天○○上開所證，天○○貸與證人未○○2,000 萬
        元之原因，係基於其與未○○間輔選之誼及信賴關係，
        被告申○○、未○○均無施用何種詐術使證人天○○交
        付2,000 萬元借款之情，且借款後甚且由未○○依約持
        續支付每月48萬元（後改為40萬元）之利息長達半年以
        上，倘申○○、未○○就上開借款竟有不法所有意圖，
        則借款既已詐欺得手，實殊無竟持續給付利息之必要，
        是堪認被告申○○、未○○就本件2,000 萬元之借款實
        無不法所有意圖。又證人天○○雖於警詢及本院審理中
        另證稱：「在88年3 月29日申○○來找我，並向我表他
        弟弟即平鎮市長葉步來與私立新興工商職校董事長Ｆ○○2 人標到一個鋁門窗工程，急須1,000 萬元之工程押
        標金，且只需週轉7 天即可，而請求我借給該筆款項，
        經不起申○○之一再請求，只好同意，第二天我即交代
        我媳婦宋淑玲至第一銀行內壢分行與申○○夫婦碰面，
        再由我媳婦將我太太葉曾桃妹設於該分行帳號：000-00
        -000000 之帳戶以轉帳之方式轉帳1,000 萬元至申○○
        交代之帳戶中。我把押標金1,000 萬元借出去之後，沒
        有去向葉步來或Ｆ○○求證，我就是相信申○○。如果
        申○○沒有跟我提押標金的事情，只是單純向我借錢，
        我不會借給他，因為我只是救急。這1,000 萬原由申○○開立支票作為保證並支付利息1.5 分，即每月約15萬
        元利息，利息有給1 次，因為當時只說要借一星期。另
        於88年5 月13日，申○○又至我中原路二段55巷12號老
        家表示，如他能償還前次的1,000 萬元，希望以後有需
        要時能再請我我幫忙借款，我表示沒問題，詎申○○夫
        婦竟然立刻到我中壢市○○路住處向我太太及媳婦詐稱
        我願意再借給申○○600 萬元，我太太表示目前只有
        500 萬元可借，並要打電話向我求證，但申○○表示剛
        剛和我已經見過面，我並答應借款，電話不用再打。我
        太太被騙，即叫我媳婦陪同申○○夫婦至第一銀行內壢
        分行，從我太太在該分行之帳戶中轉帳500 萬元至申○○夫婦指定之帳戶中。未○○是國大代表，我是族裡面
        幫忙他選舉的人，未○○是說他的公司有一點困難，叫
        我幫他，我就借錢給他，因為未○○是宗親會的總幹事
        ，我認為他有頭有臉，不至於不還錢。申○○需要押標
        金跟我借錢的時候，我的心態也跟借錢給未○○的時候
        一樣。後來申○○、未○○公司有動亂，有風聲傳出銀
        泰公司、通省公司到處去借調錢，『臺北新都』有風聲
        傳出，我就想把錢拿回來。我借錢的時候『臺北新都』
        並沒有傳出什麼風聲。而申○○上開款項無法清償後，
        申○○有和我協議還款方式，我在87年間建農莊，房屋
        的鋁門窗都是由申○○的公司提供的，他沒有跟我算錢
        ，價值約35萬元左右，87年間我另外建房子，玻璃、鋁
        門、落地窗都是申○○公司提供，價值約50萬元。申○○到目前為止，持續用為我做鋁門窗的業務來抵償欠我
        的債務。」等語在卷。經查，被告申○○固於本院審理
        中供承前開於88年3 月30日向天○○所借得之1,000 萬
        元借款，嗣係用以購買鋁門窗材料，是被告申○○於借
        款之初向證人天○○表示該筆借款係押標金所需，顯屬
        不實。惟查，被告申○○於借得該1,000 萬元後，曾依
        約給付利息1 期，且被告申○○於債款無法清償後，亦
        曾主動尋訪天○○商討欠款償還事宜，證人天○○所建
        農莊、房屋之玻璃、鋁門、落地窗均是申○○公司提供
        ，申○○迄今並仍持續以為證人葉炳施作鋁門窗以抵償
        積欠證人之債務等語，業據證人天○○於本院審理中證
        述在卷。至證人天○○於本院審理中所證，被告申○○
        於88年5 月13日係向其妻葉曾桃妹、其媳宋淑玲詐稱證
        人天○○願借款與申○○，使葉曾桃妹、宋淑玲陷於錯
        誤，而由葉曾桃妹令宋淑玲自葉曾桃妹之帳戶匯款50 0
        萬元與被告申○○一節，經查，被告天○○並非被告申
        ○○借款前開500 萬元時在場之人，被告申○○究係如
        何與向葉曾桃妹、宋淑玲表示欲借款；葉曾桃妹、宋淑
        玲借款與被告申○○之緣由經過等節，證人天○○均未
        在場聽聞，況實際借款與申○○之人即葉曾桃妹、借款
        時在場之人宋淑玲於本案中均未曾有何證述，是證人天
        ○○所證前開申○○向葉曾桃妹借得該500 萬元款項之
        經過是否確與事實相符，顯無從認定，是尚難僅以證人
        天○○之傳聞轉述，即驟認被告申○○確係以前開詐術
        使葉曾桃妹陷於錯誤，而將前開500 萬元款項交付。又
        證人天○○固於本院審理中證稱：「我感覺申○○沒有
        還我300 多萬。」云云，惟天○○於距案發時刻較為接
        近，記憶顯應較為正確清晰之調查局詢問筆錄中證稱：
        「嗣後申○○於88年5 月30日至88年7 月16日陸續歸還
        360 萬5,452 元（其中88年5 月30日、88年6 月8 日係
        以支票歸還，另88年7 月14日匯款200 萬元、88年7 月
        16日匯款50萬元至我太太前開一銀內壢分行帳戶中）。
        」等語，而就被告申○○還款時間、方式、金額等細節
        證述明確，核與被告申○○於本院審理中供稱其就上開
        500 萬元之借款，業已清償證人天○○300 多萬元之供
        述互核相符，是堪認被告申○○就上開500 萬元之借款
        確已清償360 萬5,452 元，又所餘欠款亦由被告申○○
        持續以前開替證人天○○施作鋁門窗工程之方式抵償，
        此復據證人天○○於本院審理中證述如上。綜上，被告
        申○○就前開於88年3 月29日向天○○所貸得之1,000
        萬元借款，嗣曾依約給付利息；就前開於88年5 月13日
        向葉曾桃妹借得之500 萬元款項，則殊難僅以證人天○○之單一傳聞證述，即驟認被告申○○向葉曾桃妹借款
        之實際經過，是核無證據證明被告申○○係以何詐術向
        葉曾桃妹借得該筆500 萬元借款，況被告申○○就該筆
        款項復已清償360 萬5,452 元，參以被告申○○迄今仍
        持續以為天○○施作鋁門窗工程之工程款抵償前開共1,
        500 萬元之借款，是殊難僅以被告申○○嗣未能如數清
        償借款之客觀情狀，即逕認被告申○○於借款之初實無
        清償之意，而就上開借款有何不法所有之意圖。
（十二）壬○○於警局、檢察官訊問時及本院審理中證稱：「我
        因代銷『臺北亞熱帶』（臺北新都）第一、二、三期房
        地產及南勢重劃區建案，而與申○○熟識。前開建案銷
        售情形都很好，我代銷的房屋銷售率幾乎超過9 成，且
        售價均在一般市價之上，銷售期間約自85年至88年間，
        利潤依當時的市場行情估計約有3 成左右，所以我覺得
        他們公司財務狀況很健全。87年初，申○○即以其所經
        營之公司急需周轉金以支付工程款為由，陸續向我調借
        金額甲○0 萬元至300 萬元不等之借款，前後1 年我共借
        與申○○約800 餘萬，申○○均有逐次開票給我，借款
        分別匯入銀泰公司、通省公司之帳戶及申○○、未○○
        之個人帳戶。當初申○○跟我借款，我會借這筆錢給申
        ○○，是因為我是申○○的下包廠商，我當時幫他代銷
        工地，所以除了這800 萬元的借貸之外，我們之間還有
        許多的代銷服務費尚未請款，當初借錢的考慮是如果申
        ○○的公司倒閉，我們公司的代銷服務費就可能會跟著
        泡湯，所以才借款給他週轉。申○○向我借款時就跟我
        說，如果我不借他錢，他的公司就要跳票了，我想借小
        的，可以保全大的，大的就是指代銷傭金，大概1,000
        、2,000 萬元。」等語甚詳。是申○○於向壬○○借款
        之際，已向壬○○表示若無法借得款項，公司票據將無
        法兌現，是壬○○就申○○經濟狀況不佳，銀泰公司甚
        且有倒閉之虞一情，已知之甚詳，則就申○○之還款能
        力堪慮一節，自應有所認識，而壬○○係確為保全其對
        申○○之代銷費用債權，基於本身對申○○之債信評估
        ，及出借款項對自身之利害影響，綜合考量後決定始借
        款與申○○，以保障己身利益，至申○○究係以何理由
        表示欲借款，均不影響壬○○是否借款之決定。是尚難
        認被告申○○以支付工程款為託詞向壬○○借款，即係
        為使壬○○陷於錯誤而交付借款所施用之詐術手段。至
        被告申○○事後果仍因財務困難而無法清償借款，亦僅
        屬民事債務不履行之範疇，而與詐欺無涉。
（十三）庚○○○於警詢、檢察官訊問時及本院審理中證稱：「
        我與外人的借貸，只有借錢給未○○而已。調查局筆錄
        所記載未○○於88年3 、4 月間前後2 次向我借款共
        1,000 萬元的理由是錯誤的，未○○係以其在楊梅興建
        之房屋貸款尚未撥下，他要付別人錢，需錢急用，而向
        我借款上開1,000 萬元。我不知道未○○要付什麼錢，
        我也沒問。我和未○○很早以前就認識了，未○○在當
        縣議員之前，我們就認識了，他的母親與我的母親很早
        以前就有往來，他的父親就與我認識，我認他父親作乾
        爹，所以當初未○○要借款，我想說2 個禮拜而已沒有
        什麼關係。我同意借款後，即依未○○之指示，第1 次
        借款時將200 萬元匯入申○○公司戶頭，第2 次借款時
        ，將200 萬元匯入申○○戶頭，600 萬元匯入未○○戶
        頭。未○○有開3 張支票面額分別為200 萬元、200 萬
        元及600 萬元，土地銀行中壢分行，戶名為申○○之支
        票3 張，3 張支票並經葉步樑及平鎮市長葉步來背書，
        但到期全都遭退票。而未○○的父親曾私下匯甲○0 萬元
        給游象川，因為我借給未○○的甲○00萬元本來是我要還
        給游象川的錢，先借未○○週轉。直到88年甲○月13日晚
        間，未○○的妹妹葉明月打電話給我，表示公司開過股
        東會議，由申○○概括承受公司所有債權債務，該1,00
        0 萬元借款由申○○負責處理。當天晚上申○○即到我
        家表示，該筆借款由他分期付款攤還，大概4 到5 年處
        理掉。迄今申○○、未○○2 人共清償400 多萬，申○○還我2 百多萬、未○○還我200 多萬，他也答應會繼
        續還我。申○○所還款項應該如同辯護人所提出之票據
        及對帳單之金額（本院卷一第128 頁至第134 頁），票
        據應該是我先生及我兒子所簽收無誤。」等語甚詳，又
        證人即共同被告未○○於警詢中亦證稱：「庚○○○借
        款部分，我是以公司營運需資金週轉為由向她借款1,00
        0 萬元。」等語在卷。經查，未○○、申○○共同經營
        銀泰公司、通省公司，申○○、未○○均得分別代表各
        該公司，2 家公司財務、管理互通，且上開2 間公司之
        款項除公司帳戶外，亦以未○○、申○○之私人帳戶進
        出流通，又未○○與申○○關係密切，未○○基於與申
        ○○生意合作之關係，取得戶名為申○○之支票並非難
        事，此均如前述，是縱未○○向外舉債後藉申○○之帳
        戶收取借款，並持戶名為申○○之支票交付貸與人以為
        借款之擔保，均難即認申○○於未○○向外借款之初，
        即就該筆借款情形必然知情。況證人未○○業已陳明本
        件證人庚○○○所貸與之1,000 萬元款項係其本人所借
        ，依庚○○○之認識，其亦係借款與未○○其人，是被
        告申○○於警詢及本院審理中所辯：「該筆借款係由未
        ○○接洽，詳情我不清楚。當初未○○怎麼跟庚○○○
        說，我不知道，是出事後，我才知道。」等語，應非子
        虛。是被告申○○僅在事後未○○無法清償前開借款之
        際，始與未○○協議彼此負責清償部分借款，而本件借
        款過程被告申○○既未參與，則殊無從認被告申○○有
        何對庚○○○施以詐術以使庚○○○交付借款之情事。
（十四）巳○○於本院審理中證稱：「我與未○○之間的資金往
        來的數額及情形並非如同調查局筆錄所載。調查局筆錄
        第2 頁記載，84年間未○○透過黃○○向我借貸，但情
        形並非如此。是未○○之前有找我投資，但是我之前沒
        有錢投資，直到這次『臺北新都』找我投資，我就投資
        了560 萬元，當時是投資的性質，未○○跟我說等房子
        蓋好以後，就他的房子裡面可以分得一間房子，但是這
        500 萬元資金還在，結果後來房子蓋好，確實也有分一
        間房子給我，並有給我60萬元，我投資的500 萬元的支
        票也有還給我，後來未○○跟我說如果我現在沒有急需
        要用錢，500 萬元可不可以借給他。調查局筆錄第3 頁
        記載未○○用我們36人作人頭向銀行貸款這件事情，確
        實有貸款，而且我也有去銀行簽名，未○○並沒有偽造
        我們的名義貸款。我與黃○○一起去製作筆錄的，可能
        當初我們2 個人的感受不同，因為黃○○借給未○○的
        錢比較多。未○○把『臺北新都』的一間房子移轉給我
        ，他再把這間『臺北新都』的房子拿去跟土地銀行貸款
        ，後來以我的名字貸款的房子確實受到銀行催討，銀行
        說若不還錢要查封我家的房子，我後來找到未○○，對
        未○○說『你再不處理，我的財產會被法院查封』，我
        說不如未○○把這間房子賣掉，還給銀行，但當時房價
        不好，該房子只賣了380 萬元，用我名義貸的房子本息
        總共欠銀行400 多萬元，後來用我名字貸款欠銀行的錢
        ，未○○也確實還掉了。當時銀行來催討利息時，我找
        不到未○○，而我在中壢有一棟我自己的房子，我怕因
        此受到牽連，所以把我的這棟房子移轉給我女婿，所以
        我損失了房子過戶的一些稅金，借我名義登記房屋的整
        件事情，我所損失的就只有這部分的稅金而已。筆錄說
        未○○瞞著我們去貸款，其實並沒有瞞我們，其餘情形
        如同調查局筆錄所載。」等語甚詳，證人未○○亦於警
        詢中證稱：「巳○○借款部分，我以公司營運需現金投
        資為由向他借款500 萬元。巳○○部分與黃○○之狀況
        相同，巳○○原投資『臺北新都』500 萬元，我亦依約
        移轉交付一棟房屋作為投資報酬，因未能返投資款，該
        投資款乃轉為借款。」等語在卷。是揆諸上開證人巳○○、未○○所證，上開500 萬元款項無論係巳○○投資
        「臺北新都」之投資款，或事後由投資款轉為借款性質
        ，及均係未○○與巳○○洽談，核無任何積極證據足證
        被告申○○曾參與上情，或申○○就巳○○、未○○上
        開投資及借款經過確係知情，是難認本件巳○○、未○○間之投資及借貸事宜與被告申○○有何關連。
（十五）證人黃○○於警詢中證稱：「通省公司負責人未○○於
        84年8 月間，因需現金投資向我借款，故我於84年9 月
        12日存入1,200 萬元至未○○設於臺灣土地銀行中壢分
        行之00000000000 號帳戶中，未○○表示對此筆借款暫
        不支付利息，但在未○○投資『臺北新都』第2 期房地
        產興建完畢後，將其中2 戶房屋移轉與我充當利息。」
        、「都是未○○向我直接借貸，未○○借款1200萬元時
        ，答應我每月支付15萬元利息，然而迄88年6 月卻停止
        支付利息。」、「86年底未○○藉口缺現金周轉，向我
        本人等36人借用人頭向銀行借款，方式為將蓋好之『臺
        北新都』第2 期房屋移轉至我等36人名下，我等36人名
        義向土地銀行石門分行貸款，我個人的部分向銀行貸款
        約500 萬元，惟未○○向銀行繳交本息至88年3 月間即
        停止，導致銀行向我等36人追討。」等語在卷。經查，
        證人黃○○於本院審理中並未到庭證述，是其上開於警
        詢時及檢察官訊問時所為證述，均未經當事人以交互詰
        問方式予以核實。而揆諸黃○○上開所證，其情縱認屬
        實，則黃○○於84年間所出借之1,200 萬元，及於86年
        底遭借名向銀行貸款500 萬元等情，亦均係未○○所為
        ，是殊無證據證明本件未○○與黃○○間上開資金往來
        情事，與被告申○○有何關連。
（十六）戊○○於本院審理中證稱：「我透過陳進祥名義投資銀
        泰公司、通省公司所開發之『臺北新都』房地產，是因
        未○○找我一同投資，我與未○○是好友，而未○○與
        陳進祥比較熟，故我投資2,500 萬元，並全權委託未○○處理，以暗股記入未○○名下，但因經營不善虧損剩
        下1,500 萬元。嗣將『臺北新都』第二期之房屋6 間移
        轉給我，並用我的名義向土地銀行石門分行貸款之人亦
        為未○○，因為我與未○○是好友，交情很好，故我同
        意未○○以我的名義貸款，此部分並非申○○與我商談
        。」等語甚詳，是本件戊○○投資「臺北新都」之過程
        及借名登記「臺北新都」房屋6 間以便貸款之洽談對象
        均係未○○，戊○○之投資款亦係以暗股之方式計入未
        ○○名下，而核無證據證明被告申○○就上開未○○與
        戊○○之投資、貸款事宜曾參與或知情，是尚難認此部
        分與被告申○○有關。另證人戊○○於本院審理中另證
        稱：「申○○於86年起，以公司營運需要資金週轉為由
        ，陸續向我借款1,600 萬元，申○○並稱他的工地房屋
        尚未出清，而他投資桃園市○○路、桃園楊梅的工地，
        工地很多需要資金週轉。他借款有時候300 、500 萬元
        ，有時候幾甲○萬元，有時候甲○0 萬元，每次借款都2 、
        3 個月或3 、5 個月就還給我，之後也有再借，這種情
        形持續有1 年多。我當初會陸續借款1,600 萬元給申○○，是因為我與申○○是朋友，基於朋友的道義借給他
        。申○○的工地很多，這個資金可能是他的公司真的需
        要用，他說他要帶我去看工地，但是我很忙沒有時間。
        我相信申○○借錢是要拿去工地用才借款給他，工地就
        是臺北新都、桃園市○○路的工地、另外楊梅還有一個
        工地。」等語甚詳。是證人戊○○借款1,600 萬元與被
        告申○○之原因之一，係基於其與被告申○○間之友誼
        使然。至證人戊○○雖稱，其是因為申○○聲稱該借款
        係供工地使用，才借款與申○○云云，惟查，被告申○○於86年間，陸續有「永安尊邸」、「永安尊爵」建案
        之投資，此業經本院認定如上，而被告申○○所借得上
        開款項之資金流向並無卷存資料可供佐證，是上開借款
        是否確未實際運用於被告申○○工地投資之資金調度，
        已難驟認。況需錢孔急之借款人對外舉債，或為維持本
        身名譽、或為順利貸得款項，而以真正借款原因以外之
        理由為託詞，此乃社會習見之借款手段，其借款方式於
        道德上或可非議，惟倘借款人並非於借款之初即無清償
        之意，而自始基於為自己不法所有之意圖而編造借款理
        由以詐得財物，則殊無僅以借款人所貸得之款項並未用
        於所聲稱之借款原因，即認此該當於以詐術使貸與人將
        財物交付，而使借款人罹於詐欺刑責，而依本件卷存資
        料，並無何積極證據足認被告申○○於借款1,600 萬元
        之始即無清償之意，自無從僅以上開借款未經清償之客
        觀事實，即逕自推認被告申○○所為係自始無意給付之
        詐欺行徑。
（十七）卯○○於警詢及本院審理中證稱：「87年開始，申○○
        陸續向我借了2,甲○0 多萬元，並稱會以銀泰、通省公司
        推出的工程貸款2 億元來清償這個借款。申○○借款時
        說請我幫幫忙，不要讓銀行退票，讓他的信用變不好，
        並說銀行的錢還沒有下來，錢下來就會還我。申○○多
        次跟我借款，只是週轉一下，大概一個禮拜，申○○說
        怕錢不夠，跟我借一個禮拜就還我，當時確實也有還。
        申○○跟我借錢時有開支票給我，一個多禮拜之後，支
        票我就拿去兌現，過一陣子之後，申○○又會再跟我借
        。因為申○○有借有還，所以我想沒有問題。我會同意
        借給申○○多筆總額加起來2,甲○0 多萬元之借款的理由
        ，是因為我們是很久的鄰居，從小看到大，我就借給他
        ，申○○他跟我說是公司週轉不靈，等銀行貸款2 億下
        來之後就很輕鬆，就可以不用跟我借錢，向我借的錢也
        就可以還我。申○○有把桃園縣中壢市○○路29號的房
        屋跟土地，過戶給我兒子陳光燕，我就請申○○把欠我
        的借款多少還一點，這間29號房子的貸款多少幫我付一
        點，至於申○○還了多少錢，我不曉得。」等語甚詳，
        是證人卯○○借款與被告申○○之理由，係基於對申○○先前借款過程均有借有還之信賴，及其與被告申○○
        為長年鄰居，相識甚久之交情。至申○○固曾向卯○○
        表示，將以銀泰公司推出之工程案建築融資款2 億元清
        此筆借款等語，惟衡諸社會常情及趨善避惡之人性，倘
        借款人於借款之際已明示將來無力償還，或表明尚不知
        有否能力償還借款，則除與借用人具親誼交情之人，因
        雙方情誼之故而貸與款項以外，在債權無法獲得確保之
        情形下，仍願借款與他人者幾希。而借用人既係需錢孔
        急，則當下資力及財務狀況必然未臻健全，為使貸與人
        信賴其確有還款資力，而提出未來還款之資金來源，以
        圖順利貸得款項，此實為人際往來所常見。倘借用人並
        非於借款之初即無清償之意，而蓄意詐稱其具還款資力
        ，使貸與人信以為真而交付借款，則難苛認借用人為貸
        得款項時所提出之還款計畫嗣未能如期實現，即認借用
        人於借款當時所稱之還款方式、還款資金來源等節，即
        該當於圖謀借款所施用之詐術。況被告申○○嗣仍以替
        卯○○之子陳光燕繳付桃園縣中壢市○○路29號房屋貸
        款之方式清償債務，是殊難僅以被告申○○無法如數清
        償借款之客觀事實，即逕認被告申○○於本次借款之初
        即無清償之意。是本件難認被告申○○曾以何詐術使卯
        ○○陸續交付前開借款2,甲○0 餘萬元，及被告申○○就
        前開款項有何不法所有之意圖。
（十八）地○○於本院審理中證稱：「87年11月18日，申○○向
        我借款200 萬元，是以急需資金為由，並向我表示只借
        3 天，申○○借款沒有說理由，所以我也沒有問他，因
        為申○○只借3 天，而且我們之間是宗親，申○○與我
        父親葉雲祥本來也有交情，所以我才借他。申○○說這
        200 萬元我知道是公司要用。如果當時知道申○○3 天
        後沒有辦法還錢，當然不可能同意借錢。申○○在93年
        5 月3 日有匯1 萬元給我，即辯護人於95年3 月22日陳
        報狀所載證物40之匯款單影本所載金額，這筆錢原來是
        午○○要去美國用的，午○○在美國很辛苦，我跟申○○講了很多，申○○匯了1 萬元要給我姐姐，但是收款
        人是我。」等語在卷。經查，證人地○○係基於宗親之
        誼，及被告申○○與其父葉雲祥素有交情，始借款200
        萬元與被告申○○，並非因遭被告申○○以何詐術致其
        陷於錯誤所致。再者，證人地○○固證稱，如於借款當
        時即知悉申○○於3 日後無法清償，自無可能同意出借
        該筆款項云云。惟查，貸與人於借款之際，原即需承擔
        借用人無法如期清償之風險，倘借用人並非自始即無清
        償之意，則於約定期限後未能如期清償一節，當僅屬債
        務不履行之民事責任，是尚難僅以被告申○○未於借款
        3 日後依約清償一節，即認被告申○○於借款之初答允
        於3 日後還款等語，即係被告申○○用以詐得借款所施
        用之詐術。抑且，本件被告申○○於借款未能如數清償
        之際，既未避不見面、亦非置之不理，且別無積極證據
        堪認被告申○○就上開地○○所出借之200 萬元借款有
        何不法所有意圖，是被告申○○所為殊無從認與詐欺罪
        之要件該當。又公訴人認被告申○○向葉雲祥、午○○
        分別借款甲○0 萬元、540 萬元，此雖據被告申○○供承
        在卷，並有申○○、午○○「分期償還債務契約書」在
        卷可稽，惟葉雲祥、午○○於未曾於本案警詢、偵查及
        本院審理中為任何證述，而揆諸證人地○○於本院審理
        中所證：「我父親葉雲祥借款給申○○甲○0 萬元、我姊
        姊午○○借款給申○○460 萬元，我沒有親眼看到或是
        聽到。但是午○○告訴我，她當初會借款給申○○，是
        因為申○○當初向我父親已經借了很多錢，我父親年紀
        大了，而且我的錢借給申○○，申○○沒有還，所以我
        有叫我父親要小心，借出去的錢要跟申○○催，所以申
        ○○就向我姐姐借錢，再拿這個錢去還給我父親，所以
        申○○才會只欠我父親甲○0 萬元。我知道我父親有借款
        給申○○，但是借款的理由我不知道，我父親是70幾年
        起就有借款給申○○，因為申○○做生意需要週轉。」
        等語，堪認地○○就被告申○○向葉雲祥、午○○借款
        之過程並未參與，而依地○○前開其自稱聽聞午○○所
        轉告之借款理由縱認屬實，亦查無被告申○○係意圖為
        自己不法所有，而以何種詐術另葉雲祥、午○○交付借
        款之情事，是公訴人徒以被告申○○確曾以現金周轉為
        由向葉雲祥、午○○借得上開款項之客觀事實，即認被
        告申○○此部分係涉犯詐欺罪嫌云云，顯無所據。
（二十一）己○○○於警詢及本院審理中證稱：「我認識未○○
          甲○、20年，認識申○○是透過未○○之引薦，認識約
          1 年。我跟申○○或未○○或他們所屬的公司，有好
          幾次金錢的往來。我跟申○○、未○○他們最早的金
          錢往來是在86年到88年間某一個年度，陸陸續續在那
          段時間。申○○以通省公司或銀泰公司公司的票拿來
          向我借貸，我並未投資他們的公司。借貸利息就照我
          定存的利率，有時候申○○會再給我高一點，前面幾
          次借款有延展，但都有還清。申○○跟我說他們要投
          資興建其他不動產，『永安尊邸』、『永安尊爵』建
          案的資訊，在很多營造業裡面都在傳，很多檯面上的
          人物都有說，申○○有跟我說他們在參與這個建案，
          我問未○○有沒有這回事，未○○說他們有在計畫當
          中，申○○說他們已經在作這個案子了。我不會過問
          申○○、未○○他們公司投資該建案的金額多少，他
          們也沒有說，除了上開2 個建案，我還記得有臺北新
          都第三期，對中壢市○○路的房地產或是楊梅頭重溪
          段的工程也有印象，申○○、未○○2 人都有說他們
          在計畫這2 個建案，但是後來有沒有做，我也不知道
          ，反正我也沒有投資。申○○剛開始跟我借錢的幾次
          ，我都有諮詢未○○，後來因為都有兌現，所以後來
          繼續再跟我借甲○0 萬或12 0幾萬，我就沒有再諮詢了
          ，只是因為最後一次200 萬借款金額過大，所以我才
          又向未○○諮詢。最後一次沒有付清，是申○○出面
          借款200 萬元。這200 萬元借款，是申○○打電話給
          我，跟我說他急著要用錢，我問申○○為什麼，申○○說公司要軋票。申○○沒有告訴我他公司的經營狀
          況，我借錢給申○○的時候，也沒有問申○○的公司
          的財務狀況，我是去問未○○。這次200 萬元借款，
          申○○向我表示要匯到私人帳戶，我也沒有問申○○
          為什麼，但我曾經有問過未○○，未○○表示沒有關
          係，我也問未○○他們公司是否確實需用到這筆款項
          ，未○○說沒錯，我問有問題嗎？未○○也說沒有問
          題。這次200 萬元的借款，我對未○○、申○○的財
          務狀況不是很瞭解，我是信任未○○的為人。這些款
          項具體要做何用他們沒有具體跟我說。我也沒有過問
          。但是營造業公司的週轉金，開發業務，這在我們營
          造業是很正常的。我不知道他們公司經營的好不好，
          因為他們給人的印象就是公司的經營狀況很好，為了
          要擴展版圖，所以需要資金週轉，他們給我這種印象
          ，我感覺是正常的，因為我本身也是作營造的，所以
          我知道蓋房子要金錢週轉是很正常的情形。我相信未
          ○○的人格，所以未○○引薦的人我也相信，而且我
          也知道申○○、未○○是在從事建築業，而且就我的
          瞭解，申○○、未○○2 人在建築業也做的蠻成功的
          。最後這筆200 萬元借款退票時，申○○表示他名下
          位於中壢市五權里甲○幾坪大的房屋願意作價給我，但
          我們就作價金額談不攏，只好作罷。我另外向申○○
          要求他所有位於首華飯店旁的1 棟房屋，申○○不同
          意。之後申○○最小的弟弟葉步萬有出面承擔這個債
          務，並表示願意將其位於比佛利山莊的房子設定抵押
          給我，當作這筆借款的擔保。說他在比佛利山莊有一
          棟房子，願意設定給我，我有接受。比佛利山莊的房
          屋現在是出租給別人，每月租金5,000 元拿來還我。
          葉步萬在92年並書立承諾書，答應從94年9 月5 日開
          始，每個月匯款5,000 元給我，但是匯款斷斷續續，
          到目前為止總共還我5 萬元。」等語甚詳。是證人己○○○本次借款200 萬元與申○○，係基於對友人未
          ○○個人及對未○○所引薦之人的信任，並考量申○○、未○○於建築業界素來之風評，與先前被告申○○歷次借款均有借有還之債信，及其本身對於營造業
          資金調度需求之瞭解，以作為評估是否借款之依據，
          而被告申○○、未○○究係投資何建案，林朱玉燕並
          未深究，亦非己○○○是否借款之考慮因素，是無從
          認被告申○○所稱其借貸之款項係欲用以投資建案一
          節，有何施用何詐術並致己○○○因之陷於錯誤而交
          付借款之情。況被告申○○嗣並欲以其所有位於中壢
          市之房屋作價與己○○○，末因雙方就作價金額無法
          達成共識始作罷，惟其後仍由申○○之胞弟葉步萬出
          面以其所有位於比佛利山莊之房屋1 間設定抵押與己○○○以為債權之擔保，並以該屋出租之租金清償前
          開借款，是被告申○○既係積極設法清償前開債務，
          與一般詐欺犯行於詐得款項後即任由被害人求償無門
          之情狀相異，是殊難認被告申○○就前開200 萬元之
          借款，有何不法所有之意圖。
（二十二）丁○○於本院審理中證稱：「我於民國85年開始擔任
          襄理，因銀行業務往來關係認識申○○。後來因為申
          ○○建築資金比較緊，我有借一點錢給申○○。除本
          件之借款外，之前曾有3 、4 次借款與申○○，申○○都有還，且包括利息。申○○跟我借款，只有最後
          一次的票沒有兌現，申○○開的票裡面就有含本金與
          利息，利息是由申○○自己所算，我沒有跟他計較利
          息。本件的借款是最後1 筆，在88、89年間，借了17
          0 幾萬元，也是連同本金、利息一起開在票裡，利息
          是由申○○自己所算，這次是申○○向我們銀行經理
          表示他最近手頭比較緊，要借錢週轉，經理問我有沒
          有錢可以幫忙申○○，我說我只有這些錢。申○○本
          人也親自跟我開口借錢，說公司需要一點錢週轉，我
          沒有過問為何公司需要錢。他跟我說公司資金比較緊
          ，借他週轉一下，我就說好，因為我們是朋友。我不
          過問為什麼公司資金比較緊，申○○也沒提到，他的
          公司狀況我不瞭解。最後一次申○○退票之後，我找
          不到申○○，後來過了2 、3 個月之後，申○○的會
          計小姐有拿41萬元給我，不過還欠我甲○0 多萬元。找
          不到申○○，我想是朋友，所以沒有去計較，我是覺
          得申○○是老實人，他一定是有困難才會發生這種事
          情。申○○也有一直找我要解決這件事情，有陸續還
          我錢。我目前仍在銀行任職，總共任職25年，也有做
          過放款業務，申○○跟我說他財務吃緊，需要週轉，
          我也瞭解這種情況代表財務狀況不佳，而我也沒有對
          申○○的信用情況做過徵信，甚至沒有對申○○的公
          司作評估、瞭解未來的還款能力，按照我在銀行任職
          這麼久，也辦過放款業務的經驗與專業，如果申○○
          是我銀行的客戶，同樣的情形下，這個客戶可能發生
          信用風險的機會很高。在這種情形之下，我仍然決定
          借錢給他，是因為我和申○○純粹是朋友，我是幫忙
          他，做的到的部分，就幫忙他，基於朋友之義借款給
          申○○，解決申○○目前的困難。」等語甚詳。是證
          人丁○○借款與申○○之理由，純係基於朋友道義，
          而不問被告申○○之借款原因，是被告申○○就其向
          丁○○借款之經過並無何施用詐術之情，況被告申○○嗣亦曾返還借款41萬元，並積極尋訪丁○○商討還
          款事宜，是亦無從認被告申○○就該筆借款有何不法
          所有意圖。
（二十三）Ｂ○○於警詢及本院審理中證稱：「我於86、87年間
          曾仲介銷售過銀泰公司及通省公司所建之房屋，故與
          此2 公司負責人申○○、未○○有過業務及資金之往
          來，在此合作期間申○○、未○○亦曾多次向我借款
          供公司週轉。我是因為從事房屋仲介，與申○○、未
          ○○認識，所以才願借錢。」、「我與申○○、未○○有借貸關係，88年4 月間申○○、未○○2 人一起
          一次跟我借500 萬元，他們開了5 張甲○0 萬元的票給
          我，後來兌現了200 萬元，再另外開2 張150 萬元的
          票，換回原來300 萬元的票，但是那2 張150 萬元的
          票就退票，借款的理由是要標工程欠缺押標金及公司
          週轉。我不曾另外再匯300 萬元與申○○、未○○，
          警詢中。他們借款時是先打電話，打電話是未○○先
          打給我，未○○在電話裡面說他需要用錢，需要押標
          金，申○○就把電話拿過去，也是說他們標工程需要
          押標金，至於哪一個工程他們沒有說。申○○只是跟
          我說資金借給他要週轉，我信任申○○，因為他是遠
          親。申○○跟我借錢時，有約定利息，月息一分半。
          在申○○退票之前，這筆300 萬元的借款我有收過利
          息，一個月的利息4 萬5,000 元，大約收了6 個月。
          在此之前申○○、未○○也有向我借過甲○0 、200 萬
          元左右，也是月息一分半，都有支付。」等語甚詳。
          是證人Ｂ○○借款與被告申○○、未○○，係基於其
          與申○○、未○○相識，並與被告申○○具遠親情誼
          之故。至申○○、未○○究係何工程需支付押標金、
          公司周轉究係用途為何，Ｂ○○均未予詳查，且非Ｂ
          ○○是否借款之考慮因素，是無從認被告申○○及未
          ○○所稱其借貸之款項係供押標金所需一節，有何施
          用何詐術而致Ｂ○○因之陷於錯誤始交付借款之情。
          況被告申○○於借款後，均依約每月支付利息4 萬5,
          000 元，期間長達6 個月，倘申○○、未○○就上開
          借款竟有不法所有意圖，則借款既已詐欺得手，實殊
          無竟持續給付利息長達6 個月之必要，是被告申○○
          、未○○就本件Ｂ○○所貸與之借款300 萬元並無不
          法所有意圖一節，洵堪認定。
（二十四）辰○○於本院審理中證稱：「申○○有肝病，到我的
          診所就診而認識。在82、83年間認識。申○○曾向我
          借錢，第1 次是84、85年，但是我不確定。我總共借
          過甲○幾次錢給申○○，最後一次是86年春天，每次借
          錢給申○○，大概300 萬、400 萬、500 萬元不一定
          ，600 萬、700 萬元也有，最後一次確定是700 萬元
          。申○○因為他事業上有困難，作建築業，有時候不
          夠錢，就跟我借。因為他做建築業，資金有困難，我
          就融通給他，沒有算利息。申○○有帶我去看桃園某
          名稱有『尊邸』2 字之工地，我在看工地之前就有借
          錢給申○○，申○○總共帶我看過3 個工地。我第1
          次借款給申○○，申○○有還，第2 次、第3 次就沒
          還，我還繼續借給他，是因為申○○有陸續在我的診
          所看病，申○○有困難，我同情他，所以借錢給他。
          我最後1 次借款700 萬元給申○○，是因為申○○建
          築業資金不夠，所以我融通給他，申○○沒有說是哪
          一個工地的資金不夠，他只說資金不夠，拜託我借他
          錢。申○○都已經說他資金不夠，而且之前向我借的
          錢，也都沒有按期清償，我還放心把錢借給他，是因
          為我信用他，申○○這麼多年從事建築業，而且工地
          這麼多，所以我信任他。結算到88年8 月間，申○○
          尚欠我3,680 萬元未清償。而辯護人所提出之兌現支
          票明細（本院卷二第236 頁），第1 頁最後1 欄電匯
          第一銀行關西分行50萬元，日期88年9 月4 日，我有
          收到該筆款項。第5 頁最後一欄票期88年8 月20日，
          臺銀中壢分行，面額6 萬元，這筆5 萬元的支票也有
          兌現。這3,680 萬元是申○○跟此有借有還之後，最
          後計算的金額。」等語綦詳。是被告申○○固曾帶同
          辰○○前往「永安尊邸」等工地，並以工地需資金周
          轉為由向辰○○借貸，惟證人辰○○多次借款與被告
          申○○，甚且在申○○已有債務並未如期清償之際，
          仍持續借款與申○○周轉，係因其與被告申○○間長
          年醫病關係所產生之情誼，見申○○經濟困難而出於
          同情心理，並因其對申○○個人多年從事建築業之信
          任所致。而被告申○○固曾帶同辰○○前往「永安尊
          邸」等工地察看，惟辰○○於察看前開工地之前，即
          已基於上述理由借款與申○○，是申○○帶同辰○○
          前往其所稱之投資工地之舉，難認於辰○○決定是否
          借款與申○○有何關連或影響，而無從認該當於何種
          施用詐術情事。況被告申○○就上開借款均已陸續清
          償，且別無旁證認被告申○○於借款之初實係無還款
          之意，是難認被告申○○就前開借款自始即有何不法
          所有意圖。
（二十五）證人宇○○於警詢及本院審理中證稱：「88年初起，
          申○○帶我到桃園市『永安尊邸』及楊梅『臺北新都
          』工地現場參觀，當時他向我表示，『永安尊邸』總
          投資額共16億元，他投資2 分之1 共8 億元，我不疑
          有他即陸續將資金貸予申○○，迄88年7 月間止總計
          共向我借貸575 萬元，之後申○○又改口投資『永安
          尊邸』只有百分之20，申○○只是嘴巴上說一說而已
          ，實際上我並不清楚，因為這是他們公司內部的事情
          。我會陸續借款575 萬元給申○○，因為我跟申○○
          非常熟，申○○帶我去看『永安尊邸』並說他已經投
          資8 億元，也有一點點關係。申○○是跟我說公司需
          要用錢，而且我想他們公司投資額這麼大，應該沒有
          問題，而且申○○他們4 兄弟，1 個人開票，3 個人
          背書，而且我跟他又非常熟，這種原因應該是一半一
          半，但是他借的錢到底有沒有拿去公司用，我不清楚
          。」、「我認識申○○、未○○，與未○○沒有金錢
          借貸關係，與申○○有，是申○○跟我借款。88年初
          到88年7 月間，申○○陸陸續續向我借款共575 萬元
          。申○○有帶我看『永安尊邸』，但不是為了要投資
          『永安尊邸』而借錢，我指的是申○○帶我看過『永
          安尊邸』之後才向我借錢，但是申○○借的錢是做什
          麼之用，我不知道，申○○也有帶我看過『臺北新都
          』。我看過永安尊邸之後，最後一次借款給申○○不
          知道是87年還是88年。我願意借錢給申○○，是因為
          申○○在『臺北新都』有1 棟房子，建了房子沒有賣
          ，並用我的名義去向土銀石門分行貸款。另外還有一
          塊在平鎮的地，也是以我的名義購地，並以我的名義
          向土銀中壢分行貸款。那時候，我和申○○及申○○
          的弟弟都是好朋友，所以借錢給他。申○○跟我說他
          『臺北新都』的房子因為『林肯大郡』倒塌的問題，
          所以導致銷售不好，等這個事情過了之後，房子就很
          好賣，賣了之後，錢就可以還我。在我去看『永安尊
          邸』之前，我跟申○○之間沒有金錢借貸關係，但是
          我有出借我的名義讓他貸款。申○○帶我去看『永安
          尊邸』，之後他再開口借錢，有影響到我借錢給他的
          意願，因為因為看起來好像生意做的很好。在87、88
          年的時候，我沒有懷疑過申○○的經濟狀況不佳，因
          為他跟我說『永安尊邸』他投資百分之50，我記得『
          永安尊邸』投資額是甲○幾億，他投資一半。我借錢給
          申○○，利息是由申○○算，申○○都是送現金來。
          每筆借款的借期2 年，申○○開2 年的票。在88年4
          月份的時候，因為申○○用我名義貸款的錢，還不出
          來，銀行通知我去繳，我才知道。到目前為止，申○○所積欠我的借款，本金的部分沒有清償。申○○他
          只跟我講，『臺北新都』的錢卡住了，『永安尊邸』
          的錢也投下去了，沒有講說他現在需要錢，是要用到
          什麼地方去，只說他需要錢週轉。他們公司的事情我
          完全不清楚，他們到底有沒有投資工地，我也不曉得
          。我跟他說錢我也要用，什麼時候可以還，他就說等
          『臺北新都』的房子處理完之後，就可以還，因為我
          跟他太熟了，我連人頭都借他貸款。而辯護人提出之
          金錢會算單影本（本院卷四第54頁），是關於售出申
          ○○借我名義登記之房屋及桃園縣平鎮市○○段773
          地號土地清償貸款之事項，當初申○○的弟弟葉步來
          曾表示土地、房子出售的話，賣得的錢，由我與酉○○、葉雲瑞三個人來均分，賣掉了前開土地、房屋的
          錢，扣掉銀行的貸款、利息，還有餘額95萬2,353 元
          ，再加上房屋塗銷抵押另外再賣得200 多萬，加起來
          300 多萬，是用以抵償申○○對我、酉○○及葉雲瑞
          3 人之欠款，就我個人部分抵償80幾萬元。申○○欠
          我的500 多萬元，算帳的時候應該扣掉這80幾萬元。
          」等語在卷。揆諸上開證人所證，被告申○○雖曾帶
          同證人宇○○前往察看「永安尊邸」建案工地，惟並
          非以投資「永安尊邸」為由借款，公訴人此部分所認
          ，尚有誤會。而證人宇○○借款與被告申○○之原因
          ，除因其本身與申○○相當熟稔外，被告申○○向宇
          ○○詐稱其投資「永安尊爵」8 億元一節，亦令證人
          宇○○誤認被告申○○資力雄厚而影響其借款意願，
          使宇○○陷於錯誤而交付借款。惟查，被告依法不負
          自證無罪之義務，倘依積極證據足可證明被告主觀上
          確有不法所有之意圖時，固得以刑法第339 條之詐欺
          罪相繩，惟被告施詐時之意圖尚有存疑，且依調查證
          據之結果，復不足以認定被告自始具有不法所有之主
          觀犯罪構成要件，即不得遽以詐欺罪論擬，此迭經敘
          明如前。而本件被告申○○於借款未能如數清償之際
          ，將原借用宇○○之名登記之土地及房屋售出，並以
          售得價款中之80餘萬元抵償欠款，而並非就該筆借款
          置之不理，而難認被告申○○有何自始即不欲清償該
          筆借款之意，故於別無積極證據之情形下，自難以被
          告單純債務不履行狀態，推定被告申○○向宇○○偽
          稱投資「永安尊邸」8 億元一節，即係自始基於不法
          所有之意圖而施行詐術。
（二十六）證人宙○○○於本院審理中證稱：「我與申○○是宗
          親，與申○○有金錢借貸關係，與未○○則沒有。最
          早一次的借貸是80幾年的事，88年6 、7 月間的時候
          來借款，88年甲○月也有來借款，而且都是陸陸續續30
          萬、50萬的借，湊起來才會這麼多，而且88年11月就
          跳票了。申○○從小與我先生玄○○一起長大，而且
          是宗親，有時候拜拜會碰面，和我與我先生還算很熟
          。88年6 月份之後，申○○來跟我借錢，申○○說他
          工地很緊，叫我借錢給他週轉，沒說是什麼工地。我
          每次都跟他說這是我們要蓋房子的錢，請他一定要還
          我錢，他說好。申○○有提到『臺北新都』，我先生
          都在臺北新都游泳，所以有去看。我借款給申○○，
          利息2 分，票到還款，申○○每個月都會拿利息給我
          。之前一張支票是200 萬元，至於要蓋房子的錢借給
          他的部分是250 萬元，而且這是好幾張支票，是他陸
          陸續續來借，而不是一次借250 萬元，這個錢是找我
          借的。我認為申○○有能力還錢，是因為我看他外表
          好像做的很好，我以為他很賺錢，而且我先生申○○
          與他從小一起長大，我們也念舊申○○曾經幫我們找
          工人，我們夫妻是這樣子起家的，所以申○○有困難
          ，我們要幫他。我在借款給申○○時，沒有懷疑過他
          的經濟狀況不太好，我都一直以為他很好，很賺錢，
          宗親們大家都以為他很賺錢，看到他這裡蓋房子，那
          裡蓋房子，就覺得他很賺錢。申○○也沒有什麼具體
          積極的對我們表示他的還款能力絕對沒有問題，他只
          說他會還我，借錢要週轉急用。後來我們有要求申○○幫我們的工程做鋁門窗。」等語在卷，證人即宙○○○之夫玄○○亦於警詢中證稱：「申○○的妻子於
          88年6 月間向我太太表示目前經濟狀況不好，希望能
          夠借款供其週轉，我太太基於親戚情誼，便陸續借款
          450 萬元。」、於本院審理中證稱：「我與申○○是
          宗親，未○○是遠房親戚。與申○○有金錢借貸關係
          ，約4 、5 次，申○○是向我我太太宙○○○借款。
          最早一次借款是我在調查局中說的86年間，借款時有
          時我會在場。陸陸續續的借，到最後好像是400 多萬
          元。申○○跟我或是我太太調錢的期間，一直到最後
          一筆為止，這個期間大概5 、6 年，一直有借有還。
          我知道有『臺北新都』第三期的工程，是去臺北新都
          游泳的時候單純聽說而已，不是申○○跟我們借錢時
          有提到跟借錢是要興建這個工地。我有參與的這次，
          這筆錢我原本是要蓋房子用，申○○與他太太來向我
          們借款，要求借款200 多萬或300 萬，我有跟他們提
          到我的錢是要蓋房子的，申○○跟我說沒問題，我要
          蓋房子之前，前一個禮拜通知他，他就會還我，結果
          沒有還我錢。這次我借款出去到通知申○○還款，大
          概隔2 個多月。我們借款給申○○，利息由他，他有
          算2 分利息，在本次200 、300 萬元借款前，申○○
          跟我們借款有借有還。因為我們是宗親，我說你臨時
          借款，我要的時候，你就要還給我。申○○借款原因
          是工地要用錢，要週轉，我不知道是哪個工地。申○○說工地需要用錢，所以借款週轉，我是因為當初他
          弟弟是市長，我們信任他，而且之前的借錢，他都有
          清償，而且他之前所蓋的工地風評不錯，另外因為我
          念舊，我們是在鄉下一起長大的，所以我們會借款給
          他。出借的款項，申○○沒有跟我們說他要用到哪裡
          。申○○借款，開公司支票為擔保，票到期去提示付
          款的結果，未獲兌現。我要蓋房子的時候，有到申○○所屬的公司去做一些鋁門窗，以做的鋁門窗的工程
          款當作清償借款。申○○還沒有跟我結算，我房子蓋
          了300 多坪、80幾戶，80幾戶的鋁門窗總價值多少，
          我也不曉得。這些是申○○要抵償欠我的債務，而且
          確實有做。」等語甚詳，此外並有「順沁企業有限公
          司簽認單」即證人玄○○、宙○○○所稱房屋鋁門窗
          工程款簽認單影本數份在卷可稽。是證人宙○○○借
          款與被告申○○之原因，除基於被告申○○素來於建
          築業之風評外，復係因其夫玄○○與被告申○○為宗
          親且自小熟識，且被告申○○並曾協助玄○○、宙○○○建立家業，基於念舊之情，故在被告申○○經濟
          困難之際伸出援手，以幫忙申○○度過難關，而非被
          告申○○以何不實事項相告而施以詐術，致宙○○○
          陷於錯誤而提供借款。況被告申○○嗣於借款無法清
          償之際，尚且替玄○○、宙○○○所興建之80餘戶房
          屋施作鋁門窗工程，以工程款抵償所欠債務，而設法
          清償前開借款，是亦無從僅以被告申○○向宙○○○
          所借款項無法如數清償一節，驟認被告申○○自始於
          借款之初有何無意清償債務之情。
（二十七）Ｆ○○於檢察官訊問時及本院審理中證稱：「我認識
          申○○的弟弟葉步來，他是我的學生，我是學校董事
          長。我是透過葉步來的介紹認識申○○。86、87年間
          ，申○○帶我去看楊梅山上的工地，並說他週轉不靈
          ，房子賣不出去，看我可不可以幫他的忙，我想既然
          學生找到老師，我就借一點錢給他，我是單純幫忙申
          ○○，不是投資，我也不是因為『永安尊邸』的工程
          借錢給申○○。我借款與申○○是因為他的弟弟是我
          的學生，我是學校的董事長，很多學生要做生意來找
          我，要做保也來找我，老師就是要幫學生作這些事。
          86、87年間，申○○前後欠了1,800 萬元，在88年7
          、8 月間申○○開立之所有支票均跳票無法兌現。後
          申○○曾詢問我是否要房子，我說不要房子，申○○
          便將其位於楊梅某土地之應有部分移轉給我，價值90
          0 萬，申○○並曾寫承諾書給我，載明扣除上開土地
          應有部分900 萬之價值後，申○○仍欠我7 、8 百萬
          元。」等語甚詳。經查，證人Ｆ○○係因申○○之胞
          弟為其學生，基此情誼始於96、97年間借款與申○○
          共計1,800 萬元，殊難認係被告申○○施以何種詐術
          使證人Ｆ○○交付上開借款，況被告申○○於發生財
          務困境無法清償借款之際，仍將其所有位於楊梅之土
          地應有部分移轉與Ｆ○○用以抵償部分款項，並書立
          承諾書確認其仍對Ｆ○○負有7 、8 百萬元之債務，
          與一般詐欺取財犯行當任憑被害人索償無門相異，亦
          難認被告申○○就上開所貸得之款項，有何不法所有
          之意圖。
五、就公訴人認被告申○○涉犯行使偽造私文書及使公務員登載
    不實罪部分，經查：
（一）證人Ａ○○於本院審理中證稱：「申○○曾經向我表示要
      讓我成為公司股東，當時印象中是提到『翰都建設』，並
      未提到多少股份。股份是從他弟弟葉步來的股份轉過來，
      因為他弟弟當選市長，然後因為我的投資金額大，給我一
      種保障。在談『翰都公司』股份的議題時，我投資了申○○的亞熱帶、桃園的永安尊邸，申○○搞建設的時候，可
      能資金不足，那個時候我生意做了幾十年，手頭上有一些
      資金，我有投資，可能我投資的金額比較大，讓我當股東
      ，應該是一種保證、擔保的意思。轉讓『翰都公司』股份
      為擔保，是申○○提出來的，我自己觀念上也是這麼認為
      ，我覺得有道理。我在95年11月27日審理中作證時，回答
      當時申○○提到因為他欠我很多錢，要我加入股東，我『
      不置可否』，我當時所說的『不置可否』，如果要具體說
      就是同意。我沒有說不要，不過我有沒有很堅決的說同意
      或是不同意，我記不起來，不過我應該不會說不要，因為
      這對我是一個保障，所以我應該會去同意。用我現在的想
      法，假如我有一億多在那裡，他要我當股東，我應該會同
      意，這對我是一種保障，然後事隔已久，要我很詳細的述
      說那個時後的情形這是不可能的，不過我的心態是，我那
      麼多錢在那裡，你要讓我當股東，這對我是一種保障，我
      應該會有同意的意思。我應該有跟申○○提到類似『你去
      處理』的話，但記不起來我是用什麼語言表達，應該有這
      方面的意思，因為我投資的錢很多，希望申○○給我一些
      保障，這是人之常情。而申○○為了借款或投資等相關事
      情的需要，好像有向我拿一個木頭章。到目前為止，擔任
      翰都公司的股東，對我沒有造成什麼樣實質的損害。我當
      初去告申○○偽造文書，告申○○把我登記為股東，是因
      為我沒有得到半點好處，然後還有債主來跟我要錢，但我
      解釋過後，大家就清楚了。申○○說讓我當股東，這是給
      我保證，但我沒有參加過股東會，也沒有看過公司財務，
      我就不滿意，然後要開股東會、財務等事情也沒有告訴我
      ，他既然叫我當股東，公司有股東會應該要叫我去。」等
      語在卷。揆諸上開證人Ａ○○於本院審理中所證，被告即
      翰都公司負責人申○○向證人Ａ○○表示願將其胞弟葉步
      來於翰都公司之股份移轉與證人Ａ○○，以擔保被告申○○對Ａ○○所負之債務之際，Ａ○○基於其所投資於申○○之工程款高達1 億多元，擔任「翰都公司」股東對Ａ○○而言實係保障，並向被告申○○稱表示由申○○處理即
      可，而有同意擔任「翰都公司」股東之意，而Ａ○○嗣對
      被告申○○提出偽造文書告訴，係因Ａ○○事後因遭「翰
      都公司」不明究裡之債務人催討債務，且因未曾接獲股東
      會開會通知而心生不滿之故一節，堪以認定。是證人Ａ○○既已同意擔任翰都公司之股東，並將股份移轉事宜交由
      申○○處理，則被告申○○製作之「股份讓渡協議書」，
      既屬達成葉步來、Ａ○○間股份移轉，及「翰都公司」股
      東變更目的所必需，當認係基於Ａ○○之同意及授權而為
      ，況Ａ○○既確曾交付其所有之木質印章1 個與被告申○○，且本件查無證據證明股份讓渡協議書上蓋用之Ａ○○
      印章，係被告申○○自行偽刻。是本件被告申○○為達移
      轉股份及變更股東目的，基於證人Ａ○○之同意所製作之
      「股份讓渡協議書」，殊無何偽造私文書之情。
（二）至公訴人固認被告申○○持並無實際開會之虛偽翰都公司
      股東會議紀錄，嗣於87年4 月甲○日，持該股東會會議紀錄
      ，向臺灣省政府建設廳（現業務由經濟部中部辦公室承接
      ）申辦股東暨董事變更登記云云。惟查，揆諸全卷事證，
      並無何證據足證公訴人所稱之翰都公司股東會會議未曾舉
      行，且依證人Ａ○○於警詢及本院審理中所證，其亦僅證
      稱其並未實際參與「翰都公司」之股東會，惟準此亦無從
      即認翰都公司未曾召開前開股東會，是公訴人此部分所認
      ，實屬無據。
六、綜上所述，公訴人所舉證據尚無法證明被告申○○有何上開
    公訴意旨所指之犯行，此外，本院復查無其他積極證據足資
    證明被告申○○有何刑法第339 條第1 項詐欺取財罪、第2甲○ 、216 條行使偽造私文書罪、第214 條使公務員登載不實
    罪之犯行，本件自屬不能證明被告犯罪，揆諸首揭法條、判
    例要旨及說明，應諭知被告無罪之判決，以昭審慎。至本件
    被告申○○向如附表所示之人邀集投資或借款，嗣未能如數
    返還投資款或借款等情，核屬民事債權債務糾葛，自應另循
    民事訴訟程序解決，附此敘明。
據上論斷，應依刑事訴訟法第301 條第1 項，判決如主文。
本案經檢察官許曉微到庭執行職務。
中    華    民    國    97    年    5     月    13    日
                  刑事第十一庭審判長法  官  蔡榮澤
                                    法  官  魏于傑
                                    法  官  林蕙芳
以上正本證明與原本無異。
如不服本判決，應於判決送達後甲○日內向本院提出上訴狀（應附
繕本），其未敘述上訴理由者，應於上訴期間屆滿後20日內補提
理由書狀於本院，上訴於臺灣高等法院。
                              書記官  郭玉芬
中    華    民    國    97    年    5     月    13    日


司法院資訊處製作；財團法人民間司法改革基金會備份。
